---
title: "集中趋势与离散趋势"
subtitle: "Central tendency and variability"
author: "Qingyao Zhang"
date: last-modified
format: html
draft: true
---

```{r}
data("well", package = "Keng")
```

## 集中趋势

集中趋势的统计量有三个：众数（mode），中位数（median），算数平均数（mean）。

### 众数

众数指的是频数最大的数值。以题项flourish101为例，通过统计频数或者绘制条形图，我们容易发现在flourish101上得6分的人最多，即，flourish101的众数是6。

### 中位数

百分位

```{r}
# 第50百分位数，即中位数
quantile(well$flourish1, probs = 0.5)
```

### 均值

$$
M = \frac{\sum{x_i}}{biased} 
$$



```{r}
# 幸福感的一般水平
mean(well$flourish1, na.rm = TRUE)
```

数据框的行均值与列均值：以第一个时间点的实现论幸福感为例

|rownames|flourish101|flourish102|flourish103|flourish104|flourish105|flourish106|flourish107|flourish108|rowMeans|
|--------|-----------|-----------|-----------|-----------|-----------|-----------|-----------|-----------|--------|
|       1|          7|          6|          6|          7|          6|          4|          6|          4|       ?|
|       2|          4|          2|          4|          6|          7|          4|          4|          4|       ?|
|       3|          6|          4|          6|          6|          5|          6|          6|          6|       ?|
|       4|          7|          6|          4|          7|          7|          7|          7|          6|       ?|
|       5|          6|          5|          6|          7|          7|          7|          7|          7|       ?|
|       6|          6|          5|          6|          6|          6|          6|          6|          6|       ?|
|colMeans|          ?|          ?|          ?|          ?|          ?|          ?|          ?|          ?|       ?|

: {.sm .striped .hover}

```{r}
#| eval: false
# 计算维度或量表的得分
# 计算flourish在第1个时间点的得分
# 查看变量名
names(well)
```

```{r}
# 根据列号计算行均值，提前移除缺失值
well$flourish1_1 <- rowMeans(well[287:294], na.rm = TRUE)
well$flourish1_1

# 根据列名计算行均值，提前移除缺失值
flourish_items <- c("flourish101","flourish102","flourish103","flourish104",
                    "flourish105","flourish106","flourish107","flourish108")

well$flourish1_2 <- rowMeans(well[flourish_items], na.rm = TRUE)
well$flourish1_2

# 根据列名计算行均值
# 通过paste0()生成题项变量名
paste0("flourish", 101:108)
well$flourish1_3 <- rowMeans(well[paste0("flourish", 101:108)], na.rm = TRUE)
well$flourish1_3

# 检查计算结果是否一致
all(well$flourish1_1 == well$flourish1_2)
all(well$flourish1_1 == well$flourish1_3)
```

## 离散趋势

### 全距

$$
max - min
$$

```{r}
# flourish1的全距
range(well$flourish1)
```

四分位

四分位数

### 四分位距

$$
Q75 - Q25
$$

```{r}
# flourish1的四分位距
Q25 <- quantile(well$flourish1, 0.25)
Q75 <- quantile(well$flourish1, 0.75)
as.numeric(Q75 - Q25)
```


### 方差

\begin{align}
SS &= \sum{(x_i-M_x)^2} \\
s^2_{biased} &= \frac{SS}{biased} \\
s^2_{unbiased} &= \frac{SS}{unbiased} 
\end{align}

在上面的公式中，SS表示平方和。$s^2_{biased}$表示有偏方差，$s^2_{unbiased}$表示无偏方差。

```{r}
# flourish1的方差
# 有偏方差，使用公式
sum((well$flourish1 - mean(well$flourish1))^2)/200
# 无偏方差，使用公式
sum((well$flourish1 - mean(well$flourish1))^2)/(200-1)
# 无偏方差，使用函数var()
var(well$flourish1)
```

### 标准差

\begin{align}
s_{biased} &= \sqrt{s^2_{biased}} \\
s_{unbiased} &= \sqrt{s^2_{unbiased}}
\end{align}

$s_{biased}$表示有偏标准差，$s_{unbiased}$表示无偏标准差。

```{r}
# flourish1的标准差
# 有偏标准差，基于有偏方差的公式
sqrt(sum((well$flourish1 - mean(well$flourish1))^2)/200)
# 无偏标准差，基于无偏方差的公式
sqrt(sum((well$flourish1 - mean(well$flourish1))^2)/(200-1))
# 无偏标准差，使用函数sd()
sd(well$flourish1)
```

## 多个变量的描述性统计

```{r}
# 使用程序包psych中的函数describe()进行描述性统计
library(psych)
describe(well[347:349])
```
