---
title: "第3章 数据可视化"
subtitle: "Chapter 3 Data visualization"
author: "Qingyao Zhang"
date: last-modified
format: 
  html: default
  # pdf: 
  #   pdf-engine: xelatex
  #   CJKmainfont: "HarmonyOS Sans SC"
  #   lang: zh
  #   toc: true
  #   css: styles.css
  #   date: last-modified
  #   number-sections: true
  #   code-line-numbers: true
  #   tbl-cap-location: top
  #   link-external-newwindow: true
---

## ggplot2简介

## 频数分布

### 简单频数分布与条形图

```{r}
# 加载well数据
data("well", package = "Keng")
# flourish101的得分
# flourish101是心盛量表第1个时间点的第1个题项
well$flourish101
```
```{r}
# flourish101的频数
# 参数useNA：若存在缺失值，则统计缺失值的频数。
table(well$flourish101, useNA = "ifany")
```

```{r}
#| eval: false
# 作图
library(ggplot2)
ggplot(data = well, mapping = aes(x = flourish101)) +
  geom_bar()
```

```{r}
#| label: fig_3_1
#| echo: false
# 作图
library(ggplot2)
ggplot(data = well, mapping = aes(x = flourish101)) +
  geom_bar(fill = "white", color = "black") +
  theme_bw()
ggsave("~/inf/心理与教育统计_教材/Figs/fig_3_1.png", width = 6, height = 4, dpi = 600)
```

### 分组频数分布与直方图

```{r}
range(well$flourish1)
```
```{r}
#| eval: false
ggplot(well, aes(x = flourish1)) +
  geom_histogram()
```

```{r}
#| echo: false
ggplot(well, aes(x = flourish1)) +
  geom_histogram(fill = "white", color = "black") +
  theme_bw()
ggsave("~/inf/心理与教育统计_教材/Figs/fig_3_2.png", width = 6, height = 4, dpi = 600)
```

```{r}
#| label: fig_3_3
#| eval: false
fig_3_3 <- ggplot(well, aes(x = flourish1)) +
  geom_histogram(bins = 7)
fig_3_3
```

```{r}
#| label: fig_3_3_print
#| echo: true
fig_3_3 <- ggplot(well, aes(x = flourish1)) +
  geom_histogram(bins = 7,
                 fill = "white",
                 color = "black") +
  theme_bw()
fig_3_3
ggsave("~/inf/心理与教育统计_教材/Figs/fig_3_3.png", width = 6, height = 4, dpi = 600)
```

```{r}
# 将ggplot_build提取的内容存储在ggplot_build_out中
ggplot_build_out <- ggplot_build(fig_3_3)
# 使用$提取data，查看其中的第[[1]]个数据框的前4列
ggplot_build_out$data[[1]][1:4]
```

### 频数分布的差异

```{r}
well$Gender <- factor(well$gender100, labels = c("Boy", "Girl"))
```

```{r}
#| eval: false
ggplot(well, aes(x = flourish1, fill = Gender)) +
  geom_histogram(bins = 7)
```

```{r}
#| echo: false
ggplot(well, aes(x = flourish1, fill = Gender)) +
  geom_histogram(bins = 7) +
  scale_fill_viridis_d(direction = -1, option = "E") +
  theme_bw()
ggsave("~/inf/心理与教育统计_教材/Figs/fig_3_4.png", width = 6, height = 4, dpi = 600)
```

```{r}
#| eval: false
ggplot(well, aes(x = flourish1, fill = Gender)) +
  geom_histogram(bins = 7, position = "dodge")
```

```{r}
#| echo: false
ggplot(well, aes(x = flourish1, fill = Gender)) +
  geom_histogram(bins = 7, position = "dodge") +
  scale_fill_viridis_d(direction = -1, option = "E") +
  theme_bw()
ggsave("~/inf/心理与教育统计_教材/Figs/fig_3_5.png", width = 6, height = 4, dpi = 600)
```

```{r}
#| eval: false
ggplot(well, aes(x = flourish1, fill = Gender)) +
  geom_histogram(bins = 7, position = "dodge") +
  scale_x_continuous(name = "Flourish")
```

```{r}
#| echo: false
ggplot(well, aes(x = flourish1, fill = Gender)) +
  geom_histogram(bins = 7, position = "dodge") +
  scale_x_continuous(name = "Flourish") +
  scale_fill_viridis_d(direction = -1) +
  theme_bw()
```

```{r}
#| eval: false
ggplot(well, aes(x = flourish1, fill = Gender)) +
  geom_histogram(bins = 7, position = "dodge") +
  labs(x = "Flourish", y = "Number of students", fill = "Gender Identity")
```

```{r}
#| echo: false
ggplot(well, aes(x = flourish1, fill = Gender)) +
  geom_histogram(bins = 7, position = "dodge") +
  labs(x = "Flourish", y = "Number of students", fill = "Gender Identity") +
  scale_fill_viridis_d(direction = -1, option = "E") +
  theme_bw()
ggsave("~/inf/心理与教育统计_教材/Figs/fig_3_6.png", width = 6, height = 4, dpi = 600)
```

有些读者可能尝试了将量尺的名称修改为中文，却发现图中的中文无法正常显示。解决该问题的最简单的方法是：图中文字用英文或字母缩写，然后在图注中用中文注明图中英文或字母缩写的含义。这一做法同时也有利于保持统计图的简洁。解决该问题的另一方法是使用`showtext`程序包，该方法略微复杂，请参考本书数字资源。

比较性别差异的另一种方式是使用分面函数`facet_wrap()`将数据分成男、女两组，然后作出两幅子图。在下面的代码中，参数`facets = vars(gender)`设定按性别分组，其中`vars()`的作用是声明在`well`数据中寻找`Gender`变量。

```{r}
#| eval: false
ggplot(well, aes(x = flourish1)) +
  geom_histogram(bins = 7) +
  facet_wrap(facets = vars(Gender))
```

```{r}
#| echo: false
ggplot(well, aes(x = flourish1)) +
  geom_histogram(bins = 7, 
                 fill = "white", 
                 color = "black") +
  facet_wrap(facets = vars(Gender)) +
  theme_bw()
ggsave("~/inf/心理与教育统计_教材/Figs/fig_3_7.png", width = 6, height = 4, dpi = 600)
```

`facet_wrap()`的常用参数还包括`labeller`、`nrow`、`ncol`。请读者自行将`labeller`的值修改为`"label_both"`并运行代码，观察`"label_both"`带来的变化。

```{r}
#| eval: false
ggplot(well, aes(x = flourish1)) +
  geom_histogram(bins = 7) +
  facet_wrap(facets = vars(Gender), labeller = "label_both")
```

```{r}
#| include: false
ggplot(well, aes(x = flourish1)) +
  geom_histogram(bins = 7, 
                 fill = "white", 
                 color = "black") +
  facet_wrap(facets = vars(Gender), 
             labeller = "label_both") +
  theme_bw()
```

### 相对频数分布

在比较不同性别的频数分布时，我们容易发现这样的问题：男生、女生的总人数不同，直接比较频数意义不大，我们需要比较不同性别的相对频数（比例）。下面我们以抑郁得分`flourish1`为例绘制相对频数分布图。我们可以首先使用`nrow()`得到`depress`的样本量为200，之后我们在`geom_histogram()`函数中增加参数`aes(y = after_stat(count)/200)`。`geom_histogram()`作图时会自动统计`flourish1`各分数段的频数，这些频数没有外显地输出给我们。我们首先使用`after_stat(count)`将这些频数提取出来，之后将其除以总人数。参数`aes(y = after_stat(count)/200)`的作用是将y轴上的变量从默认的频数`count`修改为相对频数。注意，下面使用了两组`aes()`，`ggplot()`中的`aes()`所设定的映射关系对后续所有函数皆有效，`geom_histogram()`中的`aes()`所设定的映射关系仅对当前函数有效。

```{r}
#| eval: false
nrow(well)
ggplot(well, aes(x = flourish1)) +
  geom_histogram(aes(y = after_stat(count)/200),
                 bins = 7)
```

```{r}
#| echo: false
nrow(well)
ggplot(well, aes(x = flourish1)) +
  geom_histogram(aes(y = after_stat(count)/200),
                 bins = 7, 
                 fill = "white", 
                 color = "black") +
  theme_bw()
ggsave("~/inf/心理与教育统计_教材/Figs/fig_3_8.png", width = 6, height = 4, dpi = 600)
```

由图可见，直方图的形状没有发生变化，但纵坐标缩小成了比例，最大值约为0.20。

### 累积概率分布

累积频数与累积概率有助于我们了解各分数段人数的变化。累计频数指的是某个得分及以下的人数，累计概率指的是累计频数占总数的比例。

以题项`flourish101`为例，其4个数值的频数、概率、累积频数与累积概率见下表：

|序号|分数|频数|概率  |累计频数|累计概率|
|----|----|----|------|--------|--------|
|1   |1   |50  |0.2874|50      |0.2874  |
|2   |2   |101 |0.5805|151     |0.8678  |
|3   |3   |15  |0.0862|166     |0.9540  |
|4   |4   |8   |0.0460|200     |1.0000  |

对于抑郁，我们关心中重度抑郁的人数。2分及以下的累计频数为151，累计概率为86.78%，3分以上的人数为23。即，中重度抑郁的人数约23，占比约13.22%。我们可以使用累计概率图呈现累计概率随抑郁得分升高的变化趋势。

```{r}
#| eval: false
ggplot(well, aes(x = flourish101)) +
  geom_bar(aes(y = cumsum(after_stat(count)/200)))
```

```{r}
#| echo: false
ggplot(well, aes(x = flourish101)) +
  geom_bar(aes(y = cumsum(after_stat(count)/200)), 
           fill = "white", 
           color = "black") +
  theme_bw()
ggsave("~/inf/心理与教育统计_教材/Figs/fig_3_9.png", width = 6, height = 4, dpi = 600)
```

以抑郁得分`flourish1`为例，其十个分数段的频数、概率、累积频数与累积概率见下表：

|序号|分数段      |频数|概率  |累计频数|累计概率|
|----|------------|----|------|--------|--------|
|1   |(1.05, 1.25]|4   |0.0230|4       |0.0230  |
|2   |(1.25, 1.45]|14  |0.0805|18      |0.1034  |
|3   |(1.45, 1.65]|34  |0.1954|52      |0.2989  |
|4   |(1.65, 1.85]|30  |0.1724|82      |0.4713  |
|5   |(1.85, 2.05]|34  |0.1954|116     |0.6667  |
|6   |(2.05, 2.25]|29  |0.1667|145     |0.8333  |
|7   |(2.25, 2.45]|16  |0.0920|161     |0.9253  |
|8   |(2.45, 2.65]|6   |0.0345|167     |0.9598  |
|9   |(2.65, 2.85]|4   |0.0230|171     |0.9828  |
|10  |(2.85, 3.05]|3   |0.0172|200     |1.0000  |

可见，2.45及以下的累计频数为161，累计概率为92.53%，那么，2.45以上的人数为13。即，中重度抑郁的人数约13
，占比约7.47%。下面用累计概率图呈现累计概率随抑郁得分升高的变化趋势。

```{r}
#| eval: false
ggplot(well, aes(x = flourish1)) +
  geom_histogram(aes(y = cumsum(after_stat(count)/200)), 
                     bins = 7)
```

```{r}
#| echo: false
ggplot(well, aes(x = flourish1)) +
  geom_histogram(aes(y = cumsum(after_stat(count)/200)),
                 bins = 7, 
                 fill = "white", 
                 color = "black") +
  theme_bw()
ggsave("~/inf/心理与教育统计_教材/Figs/fig_3_10.png", width = 6, height = 4, dpi = 600)
```

## 变化趋势

### 变化趋势与散点图


```{r}
#| eval: false
ggplot(well, aes(x = perseverance1, y = flourish1)) +
  geom_point()
```

```{r}
#| echo: false
ggplot(well, aes(x = perseverance1, y = flourish1)) +
  geom_point() +
  theme_bw()
ggsave("~/inf/心理与教育统计_教材/Figs/fig_3_11.png", width = 6, height = 4, dpi = 600)
```

可见，所有的点的布局呈现出椭圆形，抑郁与情绪应对是相关的，抑郁水平随着情绪应对水平的升高而升高，我们将这种关系称为正相关关系。我们可以使用`geom_smooth()`函数绘制出平滑的趋势线，这样会使得抑郁（y轴变量）与情绪应对（x轴变量）的关系趋势更加明显。在这里，读者不必深究`geom_smooth()`及其参数，本书后面的章节会介绍相关内容。

```{r}
#| eval: false
ggplot(well, aes(x = perseverance1, y = flourish1)) +
  geom_point() +
  geom_smooth(method = "lm", se = FALSE)
```

```{r}
#| echo: false
ggplot(well, aes(x = perseverance1, y = flourish1)) +
  geom_point() +
  geom_smooth(method = "lm", 
              se = FALSE) +
  theme_bw()
ggsave("~/inf/心理与教育统计_教材/Figs/fig_3_12.png", width = 6, height = 4, dpi = 600)
```

另外，我们还可以对比不同性别中抑郁与情绪应对的关系趋势。`geom_point()`通过参数`aes(color = Gender, shape = Gender)`设定用不同颜色、不同形状表示不同性别。为了使点的形状易于区分，我们使用参数`size = 3`将点的大小设置为3mm。注意：此时的`size`是一个常量，而非变量，因此，参数`size = 3`要写在`aes()`函数的外部。

```{r}
#| eval: false
ggplot(well, aes(x = perseverance1, y = flourish1)) +
  geom_point(aes(color = Gender, shape = Gender), size = 3)
```

```{r}
#| echo: false
ggplot(well, aes(x = perseverance1, y = flourish1)) +
  geom_point(aes(color = Gender, shape = Gender), 
             size = 3) +
  scale_color_viridis_d(direction = -1, 
                        option = "E") +
  theme_bw()
ggsave("~/inf/心理与教育统计_教材/Figs/fig_3_13.png", width = 6, height = 4, dpi = 600)
```

### 变化趋势与折线图

随着年龄的变化，抑郁水平的变化趋势是怎样的？我们可以使用折线图描绘抑郁水平随年龄变化的趋势。首先，我们创建一个包含性别、年龄、抑郁水平的数据框:

```{r}
dat_trend <- data.frame(
  Gender = factor(c("Boy", "Boy", "Boy", "Girl", "Girl", "Girl")),
  Month = c(c(0, 5, 16), c(0, 5, 16)),
  Flourish = c(5.37, 5.33, 5.18, 5.28, 5.30, 5.02))
```

接下来，我们使用`geom_line()`绘制折线图。同时，我们通过参数`linetype = Gender`使用不同类型的线表示不同的性别，读者可使用`?linetype`查询`ggplot2`中线的类型。ggplot2中线的宽度默认为0.5个单位，为了使不同类型的线在视觉上易于区分，我们使用参数`linewidth = 1`将线的宽度设置为1个单位。作图后可见，整体上抑郁随着年龄的增长而降低。

```{r}
#| eval: false
ggplot(dat_trend, aes(Month, Flourish)) +
  geom_line(aes(linetype = Gender), linewidth = 1)
```

```{r}
#| echo: false
ggplot(dat_trend, aes(Month, Flourish)) +
  geom_line(aes(linetype = Gender), 
            linewidth = 1) +
  theme_bw()
ggsave("~/inf/心理与教育统计_教材/Figs/fig_3_14.png", width = 6, height = 4, dpi = 600)
```

接下来，我们使用`geom_point()`在折线图的基础上增加一层散点图，同时用`aes(color = Depression, size = Depression, shape = Gender)`设定映射关系，用点的颜色与大小表示抑郁得分的高低。

```{r}
#| eval: false
ggplot(dat_trend, aes(Month, Flourish)) +
  geom_line(aes(linetype = Gender)) +
  geom_point(aes(color = Flourish, size = Flourish, shape = Gender))
```

```{r}
#| echo: false
ggplot(dat_trend, aes(Month, Flourish)) +
  geom_line(aes(linetype = Gender)) +
  geom_point(aes(color = Flourish, size = Flourish, shape = Gender)) +
  theme_bw()
ggsave("~/inf/心理与教育统计_教材/Figs/fig_3_15.png", width = 6, height = 4, dpi = 600)
```

## 适配黑白印刷的美化技术

### 颜色

在条形图中，`ggplot2`默认使用深灰色填充矩形。为了避免黑白印刷品上出现大片的深灰色，下面的代码使用参数`fill = "white"`将填充色改为白色，使用参数`color = "#000000"`将矩形边框的颜色改为黑色。`fill = "white"`通过颜色的名称设定颜色，读者可以使用`colors()`查询R语言可用的颜色名称。`color = "#000000"`通过颜色的十六进制（HEX）RGB值设定颜色，黑色的十六进制RGB值为`#000000`。若读者想用青花瓷的蓝色，读者可在电脑上打开青花瓷的照片，然后使用WPS的取色器查询青花瓷颜色的RGB值。

```{r}
#| eval: false
ggplot(well, mapping = aes(x = flourish101)) +
  geom_bar(fill = "white", color = "#000000")
```

在黑白印刷品上，原本彩色的统计图只剩下黑色、灰色与白色。如果统计图将采用黑白印刷，而我们又需要用不同的颜色表示变量不同的数值，我们可以针对不同的情况采取不同的方法。若变量为连续变量，我们可以使用`ggplot2`默认的单色渐变色，例如图。单色渐变色采用黑白印刷后会呈现出深浅不一的灰色。另外，我们也可以使用不同的透明度来表示变量不同的取值。下面的代码用透明度表示性别，并将直方图的填充色设置为靛蓝（色值为"#375392"）：

```{r}
#| eval: false
ggplot(well, aes(x = perseverance1, y = flourish1, alpha = flourish1)) +
  geom_point(color = "#375392")
```

当变量为离散变量时，若用不同的彩色表示离散变量的不同取值，这些彩色在黑白印刷品上可能呈现为同一种灰色。因此，在这种情况下我们要谨慎地选择颜色。比较简单且直接的方法是通过`scale_fill_grey()`与`scale_color_grey()`使用灰色渐变色。下面的代码`scale_fill_grey()`使用不同灰度表示不同性别，参数`start = 0.8`设定渐变色的起点灰色，`end = 0.2`设定渐变色的终点灰色，`start`与`end`的数值越小，相应的灰色越深。

```{r}
#| eval: false
ggplot(well, aes(x = flourish1, fill = Gender)) +
  geom_histogram(bins = 7) +
  scale_fill_grey(start = 0.8, end = 0.2)
```

若想使用多种彩色，同时想保证黑白印刷的良好效果，我们可使用Viridis系列的量尺函数。这些量尺函数会自动选用对色盲人群友好的颜色，这些颜色在黑白印刷时仍能保持良好的灰度对比。下面的代码通过`scale_fill_viridis_c()`设置填充色，并调整了两个参数的默认值。参数`direction = -1`的作用是反转选择颜色的顺序，使深色在下、浅色在上，更具沉稳感。参数`option = "E"`的作用是从序号为E的调色板中选取颜色。

```{r}
#| eval: false
ggplot(well, aes(x = flourish1, fill = Gender)) +
  geom_histogram(bins = 7) +
  scale_fill_viridis_d(direction = -1, option = "E")
```

### 主题

`ggplot2`的默认主题`theme_grey()`可能不符合我们的需求，我们可以使用主题函数进行修改。读者可运行命令`?theme`查阅R文档，选择符合自己需要的其他主题。下面的代码使用了`theme_bw()`，即，黑白（black and white）主题：

```{r}
#| eval: false
ggplot(well, mapping = aes(x = flourish101, fill = Gender)) +
  geom_bar() +
  theme_bw()
```

## 保存图片

我们使用`ggsave()`保存刚作好的图。在下面的代码中，文件格式设定为“png”，文件名设定为“plot.pdf”，图片的长与高设定为6英寸与4英寸，图片的分辨率设定为600DPI。`ggsave()`默认以英寸为图片大小的单位，1英寸等于2.54厘米。

``` {r}
#| eval: false
ggsave("plot.png", width = 6, height = 4, dpi = 600)
```

## 总结

本章通过频数分布图评估了抑郁的一般水平以及中重度抑郁的情况，通过散点图与折线图探索了抑郁的变化趋势。同时，本章也介绍了`ggplot2`中常用的作图技术，这些技术基本能满足读者的工作需要。作为一本统计书，本章难以对`ggplot2`丰富且灵活的功能进行全面的介绍。读者在掌握本书的内容后，可以在AI的辅助下对`ggplot2`进行拓展学习。例如：读者可以询问AI：“在ggplot2中如何修改x轴的刻度及其标签？”