---
title: "假设检验与两类错误"
subtitle: "Hypothesis testing and two type of errors"
author: "Qingyao Zhang"
format: 
  html: default
  # pdf: 
  #   pdf-engine: xelatex
  #   CJKmainfont: "HarmonyOS Sans SC"
  #   lang: zh
  #   toc: true
  #   css: styles.css
  #   date: last-modified
  #   number-sections: true
  #   code-line-numbers: true
  #   tbl-cap-location: top
  #   link-external-newwindow: true
draft: false
---

``` {r}
#| message: false
library(tidyverse)
library(pwr)
```

假设检验是进行推断统计的一般思路。假设检验包括两步，第一步是假设，第二步是检验。假设就是对总体的均值和标准差作出假设。检验就是将实际样本放在假设总体的抽样分布中进行检验。下面举例说明。

## 抽样

首先对**实际总体**及其样本进行如下设定：

``` {r}
# 实际总体的均值
miuH1 <- 103
# 实际总体的标准差
sigma <- 15
# 实际样本的样本量
n <- 100
```

某协会有会员10000人，其智商IQ的均值为`r miuH1`，标准差为`r sigma`。这10000人就是一个总体。本文使用`rnorm()`函数生成这一**实际总体**的数据。

``` {r}
# 设定随机种子值以保证结果可重复
set.seed(20250530)
# 将ID与IQ合并在数据框dat_population中
dat_population <- data.frame(
  # 10000人的编号ID
  ID = seq(1, 10000, 1), 
  # 10000人的IQ得分
  IQ = rnorm(10000, miuH1, sigma)
  )
```

从上述总体中随机抽取一个样本量*n*为100的样本：

```{r}
dat_sample <- dat_population |> 
  slice_sample(n = n)
```

对该样本进行描述性统计：

``` {r}
#| output: asis
#样本的IQ的均值
M_IQ_SAMPLE <- round(mean(dat_sample$IQ), 2)
#样本的IQ的标准差
SD_IQ_SAMPLE <- round(sd(dat_sample$IQ), 2)
paste0("该样本IQ的均值为", M_IQ_SAMPLE, "， 标准差为", SD_IQ_SAMPLE,"。")
```

总体通常是未知的，样本通常是已知的。前文提到的某协会的10000名会员那个总体的均值和标准差通常是未知的，而现实中我们可以随机抽取一个100人的样本，然后通过这个实际样本来推断其来自的**实际总体**。

## 推断统计

前文得到，实际样本的IQ的均值为`r M_IQ_SAMPLE`，标准差为`r SD_IQ_SAMPLE`。我们知道，IQ作为一个标准分，其均值为100，标准差为15。均值100的含义是全人类的平均智商为100。本文提出以下问题：前文抽取的样本的IQ的均值与全人类的平均智商100是否具有显著差异？该样本的IQ的均值在统计上是否等于100？该样本的IQ的均值在统计上是否高于100？

为回答上述问题，我们需要按照假设检验的思路对样本的IQ进行单样本*z*检验或者单样本*t*检验。单样本*z*检验与单样本*t*检验的作用是将**实际样本**的均值与一个**假设总体**的均值进行比较。

## 假设：对**假设总体**与**实际总体**的均值作出假设

上述问题中，本文实际上关注的是IQ的水平的差异，即，样本的均值`r M_IQ_SAMPLE`与**假设总体**的均值100是否有显著差异，因此**假设总体**的均值为100。注意，前文提到100人的**实际样本**所来自的**实际总体**的均值为`r miuH1`，标准差为`r sigma`。这里本文提出了一个**假设总体**，这个**假设总体**的均值为100。这个**假设总体**是实际样本用以比较的对象。

**实际样本**的均值是**实际总体**的均值的无偏估计，我们将**实际样本**的均值与**假设总体**的均值进行比较，实际上也就是将**实际样本**所代表的**实际总体**的均值与**假设总体**的均值进行比较。

通常我们并不关注标准差的差异，因此我们假定**实际总体**与**假设总体**的标准差是相同的，都是`r sigma`。另外，我们假定**实际总体**与**假设总体**都服从正态分布。

## 单样本*z*检验：将实际样本的均值与假设总体的均值进行比较

将实际样本的均值与**假设总体**的均值进行比较，逻辑上是假设实际样本的均值来自**假设总体**，即假设实际样本的均值与**假设总体**的均值在统计上是相同的，即没有显著差异。这一假设被称为虚无假设，又称为零假设，表示为H0。“零”即表示实际样本的均值与**假设总体**的均值的差异为零。而我们对实际样本所来自的**实际总体**的假设被称为备择假设，又称为H1表示，1与0相对，表示存在差异。

如何检验这一假设呢？我们采用单样本*z*检验将样本均值`r M_IQ_SAMPLE`与假设总体的均值100进行比较，这本质上是将实际样本的均值放在**假设总体**的均值的抽样分布中，继而判断实际样本的均值在**假设总体**的均值的抽样分布中的位置。统计上以**小概率**为异常，如果`r M_IQ_SAMPLE`确实是来自于均值为100的总体，那么`r M_IQ_SAMPLE`应**大概率**落在100的附近，而不应落在远远偏离100的位置（极左或极右）。

什么是小概率？多小算小？统计上武断地以5%为标准。如果`r M_IQ_SAMPLE`是来自于均值为100的总体，那么`r M_IQ_SAMPLE`应大概率落在100的附近，这里的“大概率”为95%。如下图所示，**假设总体**的抽样分布以100中心，正态曲线与横坐标轴包围的面积表示累积概率，从横坐标的负无穷大到正无穷大，累积概率为1。中间的累积概率为95%的范围（下图蓝色部分）被称为100的95%置信区间(95% Confidence Interval, 95% CI)。如果`r M_IQ_SAMPLE`是来自于均值为100的总体，那么`r M_IQ_SAMPLE`应落在这一95%置信区间内。反之，如果`r M_IQ_SAMPLE`并非来自于均值为100的总体，那么`r M_IQ_SAMPLE`应远离抽样分布的中心、落在双侧尾部范围内，左侧尾部的累积概率为2.5%，右侧尾部的累积概率为2.5%，两侧尾部的累积概率合计5%（下图粉色部分）。落在双侧尾部范围内，意味着`r M_IQ_SAMPLE`发生的概率小于5%，这意味着**在H0成立时，H1非常不可能发生**，在下结论时，我们会粗糙地下结论
：*p* < 0.05意味着**在H0成立时，H1不会发生**。这一结论一定是正确的吗？不一定。“非常不可能发生”不等于“不会发生”，在H0成立时，H1仍有0.05的概率会发生，但我们的结论是H1“不会发生”，这一结论有可能是错的，错误的概率等于H1发生的概率，即0.05。我们将这种错误称为一类错误（Type 1 error），用$\alpha$表示。

``` {r}
# 假设总体抽样分布的作图数据
datH0 <- data.frame(
  # 横坐标为IQ均值
  M_IQ_H0 = seq(90, 110, 0.01),
  # 纵坐标为相应的IQ均值的概率
  d_M_IQ_H0 = dnorm(seq(90, 110, 0.01), 100, sigma/sqrt(n))
)
# 95%CI下限
LLCI_H0 <- round(qnorm(0.025, 100, sigma/sqrt(n)), 2)
# 95%CI上限
ULCI_H0 <- round(qnorm(0.975, 100, sigma/sqrt(n)), 2)
# 95%CI作图数据
datH095CI <- datH0[(datH0$M_IQ_H0 >= LLCI_H0) & (datH0$M_IQ_H0 <= ULCI_H0), ]
# 左侧尾部作图数据
datH0LeftTail <- datH0[datH0$M_IQ_H0 <= LLCI_H0, ]
# 右侧尾部作图数据
datH0RightTail <- datH0[datH0$M_IQ_H0 >= ULCI_H0, ]
# 作图
H0plot <- ggplot(datH0, aes(M_IQ_H0, d_M_IQ_H0)) +
  geom_path() +
  geom_area(data = datH095CI, fill = "skyblue") +
  geom_area(data = datH0LeftTail, fill = "pink") +
  geom_area(data = datH0RightTail, fill = "pink") +
  geom_vline(xintercept = M_IQ_SAMPLE, color = "gray") +
  geom_text(aes(label = label), 
            color = "pink3",
            data = data.frame(
            M_IQ_H0 = c(95.8, 104.2), 
            d_M_IQ_H0 = c(0.05, 0.05), 
            label = c("H0左侧尾部", "H0右侧尾部"))
            ) +
  geom_text(aes(label = label), 
            color = "skyblue2",
            data = data.frame(
            M_IQ_H0 = 100, 
            d_M_IQ_H0 = -0.01, 
            label = paste0("95%CI = [", LLCI_H0, ", ", ULCI_H0, "]"))
            ) +
  geom_text(aes(label = label), 
            color = "skyblue2",
            data = data.frame(
            M_IQ_H0 = 100, 
            d_M_IQ_H0 = 0.28, 
            label = "H0抽样分布")
            ) +
  scale_x_continuous(
    name = "M_IQ",
    breaks = c(90, 92, 94, 96, 
               LLCI_H0, 
               98, 100, 102, 
               ULCI_H0, 
               M_IQ_SAMPLE, 
               104, 106, 108, 110),
    guide = guide_axis(angle = 45, n.dodge = 2),
    minor_breaks = NULL) +
  scale_y_continuous(name = "d_M_IQ") +
  theme_minimal()
H0plot
```

在上图中，实际样本的均值`r M_IQ_SAMPLE`落在假设总体抽样分布的右侧尾部。我们可以通过*z*检验计算得到均值`r M_IQ_SAMPLE`在假设总体抽样分布中的精确位置及其精确尾部概率*p*值。**假设总体**的抽样分布的中心为100，标准误为`sigma/sqrt(n)`。根据公式可得：

``` {r}
#| output: asis
z <- (mean(dat_sample$IQ) - 100)/(sigma/sqrt(n))
pz <- (1 - pnorm(z))*2
paste0("*z* =", z, " , *p* =", pz, "。")
```

`r M_IQ_SAMPLE`在假设总体抽样分布中的精确位置及其尾部概率见下图：

``` {r}
#| message: false
# z的精确p值左侧尾部作图数据
datH0PzLeftTail <- datH0[datH0$M_IQ_H0 <= (200 - M_IQ_SAMPLE), ]
# z的精确p值右侧尾部作图数据
datH0PzRightTail <- datH0[datH0$M_IQ_H0 >= M_IQ_SAMPLE, ]
H0plot2 <- H0plot +
  geom_area(data = datH0PzLeftTail, fill = "red", alpha = 0.5) +
  geom_area(data = datH0PzRightTail, fill = "red", alpha = 0.5) +
  geom_text(aes(label = label), 
            color = "red",
            data = data.frame(
              M_IQ_H0 = c(198.3 - M_IQ_SAMPLE, M_IQ_SAMPLE + 1.7), 
              d_M_IQ_H0 = c(-0.03, -0.03), 
              label = c("z的精确p值左尾", "z的精确p值右尾"))
            ) +
  scale_x_continuous(
    name = "M_IQ",
    breaks = c(90, 92, 94, 96, 
               200 - M_IQ_SAMPLE, 
               LLCI_H0, 
               98, 100, 102, 
               ULCI_H0, 
               M_IQ_SAMPLE, 
               104, 106, 108, 110),
    guide = guide_axis(angle = 45, n.dodge = 2),
    minor_breaks = NULL
    )
H0plot2
```

可见，`r M_IQ_SAMPLE`的双尾*p* = `r pz``。在上图中，`r M_IQ_SAMPLE`的双尾*p*值为两侧粉色区域累积概率之和。

## 单样本*t*检验

总体的标准差通常是未知的，实际总体是这样，假设总体也是这样，因此，一般而言，我们会通过样本的无偏标准差估计**假设总体**的标准差，我们在此基础上得到的统计量不再是*z*，而是*t*，这一检验被称为单样本*t*检验。根据*t*的公式可得：

``` {r}
#| output: asis
t <- (mean(dat_sample$IQ) - 100)/(sd(dat_sample$IQ)/sqrt(n))
pt <- (1 - pt(t, df = n - 1))*2
paste0("*t* = ", t, ", *p* = ", pt, "。")
```

我们也可以使用`t.test()`函数进行单样本*t*检验：

``` {r}
t.test(dat_sample$IQ, mu = 100)
```

上述单样本*t*检验的结果得到的*p*值与单样本*z*检验是接近的，结论与单样本*z*检验是一致的。

## 二类错误

我们在进行推论统计时，总是以**假设总体**的抽样分布为根据，统计分析的目的在于证伪或者否定**假设总体**。这一统计思路与证伪主义的哲学立场一致。所以，前文采用单样本*z*检验或者单样本*t*检验比较实际样本的均值与**假设总体**的均值时，我们都是以**假设总体**为靶子，首先假设**假设总体**为真，然后力图通过统计检验证明**假设总体**为假。我们的统计依据是一类错误alpha：如果实际样本的均值落于双侧尾部，即，非常不可能发生的事情竟然发生了，那么我们得出结论：我们最初的**假设总体**不成立，H0不成立，H0为假。

接下来讨论的“二类错误”的问题稍微复杂一点。前文提到，我们将**实际样本**的均值与**假设总体**的均值进行比较，实际上也就是将**实际样本**所代表的**实际总体**的均值与**假设总体**的均值进行比较。**实际总体**的均值一定是`r M_IQ_SAMPLE`吗？不一定。**实际总体**的均值服从抽样分布，**实际总体**的均值落于一定的范围之内，我们将**实际总体**的均值的抽样分布称为H1的抽样分布，见下图。

``` {r}
#| message: false
# 横坐标为IQ均值
M_IQ_H1 <- c(seq(90, 110, 0.01))
# 纵坐标为相应的IQ均值的概率
d_M_IQ_H1 <- dnorm(M_IQ_H1, M_IQ_SAMPLE, sigma/sqrt(n))
# 假设总体抽样分布的作图数据
datH1 <- data.frame(M_IQ_H1, d_M_IQ_H1)
# beta
datBeta <- datH1[datH1$M_IQ >= LLCI_H0 & datH1$M_IQ <= ULCI_H0, ]
# 作图
H0H1plot <- H0plot2 +
  geom_path(aes(M_IQ_H1, d_M_IQ_H1), data = datH1) +
  geom_area(aes(M_IQ_H1, d_M_IQ_H1), data = datBeta, 
            fill = "gold", alpha = 0.5) +
  geom_text(aes(x = M_IQ_H1, y = d_M_IQ_H1, label = label),
            colour = "orange3",
            data = data.frame(
              M_IQ_H1 = 101.5, 
              d_M_IQ_H1 = 0.04, 
              label = "二类错误")
            ) +
    geom_text(aes(x = M_IQ_H1, y = d_M_IQ_H1, label = label),
              color = "orange3",
              data = data.frame(
              M_IQ_H1 = M_IQ_SAMPLE, 
              d_M_IQ_H1 = 0.29, 
              label = "H1抽样分布")
            ) +
    scale_x_continuous(
      name = "M_IQ",
      breaks = c(90, 92, 94, 96, 200 - M_IQ_SAMPLE, LLCI_H0, 98, 100, 102, ULCI_H0, M_IQ_SAMPLE, 104, 106, 108, 110),
      guide = guide_axis(angle = 45, n.dodge = 2),
      minor_breaks = NULL
    )
H0H1plot
```

前面进行统计检验时，我们以双尾*p* < 0.05为统计依据。如果H0确实是真的，我们以*p* < 0.05为统计依据进行统计推断犯错的概率为0.05，这种错误是一类错误alpha。

如果H0确实是假的，而H1确实为真的呢？按照双尾*p* < 0.05的统计标准，当*p* > 0.05时，即97.06 < M_IQ < 102.94时（图中蓝色部分），我们会错误地得出结论：H0为真，H1为假。我们称这种错误为**二类错误（Type 2 error）**。我们犯这种错误的概率是多少呢？我们假定H1为真，所以此时应以H1的抽样分布为根据计算犯错概率，如上图所示，当97.06 < M_IQ < 102.94时我们会犯错，所以我们犯错的概率为H0的95%CI[97.06, 102.944]与H1的概率密度曲线包围的黄色区域所代表的累积概率，我们可以使用`pnorm()`函数计算出二类错误的概率：

``` {r}
beta <- pnorm(q = qnorm(0.975, 100, sigma/sqrt(n)), 
              M_IQ_SAMPLE, 
              sigma/sqrt(n)) - pnorm(q = qnorm(0.025, 
                                               100, 
                                               sigma/sqrt(n)), 
                                     M_IQ_SAMPLE, 
                                     sigma/sqrt(n))
beta
```

注意，H0抽样分布与H1抽样分布的横坐标都是从负无穷到正无穷，因此，上图中H1的黄色区域实际上与H0的左侧尾部也有重叠，在计算$\beta$时，我们需要减掉这一部分重叠面积所对应的概率。

另外，$(1-\beta)$被称为统计检验力power，它反映了能正确识别H1与H0差异的能力，即正确拒绝H0的能力。

``` {r}
power <- 1 - beta
power
```

我们可以使用`pwr`包中的`pwr.norm.test()`函数计算上述z检验的统计检验力。`pwr.norm.test()`函数需要输入参数Cohen's *d*，完整的计算如下：

``` {r}
library(pwr)
# 计算效应量Cohen's d
d <- (M_IQ_SAMPLE - 100)/15
# 计算统计检验力
pwr.norm.test(d = d, n = n, alternative = "two.sided")
```

可见，`pwr.norm.test()`的计算结果与前文计算的结果一致。

统计上一般要求统计检验力应当大于等于0.80。提高统计检验力的方法有二，一是增大H0抽样分布与H1抽样分布之间的距离，即，增大效应量，二是降低H0抽样分布与H1抽样分布的离散程度，即，使这两个分布变得更加高瘦。如何降低H0抽样分布与H1抽样分布的离散程度呢？增大样本量。

## Shiny应用

你可以通过[Shiny应用](https://shiny.psych.pub/shiny_how_power_change/)动态演示`miuH1`、`sigma`和`n`对*p*值、$\beta$、power的影响。