---
title: "假设检验的逻辑与步骤"
subtitle: "Hypothesis Testing"
author: "Qingyao Zhang"
format: 
  html: default
  # pdf: 
  #   pdf-engine: xelatex
  #   CJKmainfont: "HarmonyOS Sans SC"
  #   lang: zh
  #   toc: true
  #   css: styles.css
  #   date: last-modified
  #   number-sections: true
  #   code-line-numbers: true
  #   tbl-cap-location: top
  #   link-external-newwindow: true
draft: true
---

```{r}
library(Keng)
data("well")
library(DescTools)
library(ggplot2)
```

前文通过单样本z检验了女生样本均值与大学生总体均值的差异，现在我们对统计检验的过程进行系统地总结。 我们将统计检验的过程称为“假设检验”。“假设检验”就是基于证伪逻辑，先假设，再检验。

## 问题驱动的假设检验

提出关于总体的假设，产生关于样本的预期。通过取样收集数据，检验假设。

## 统计中的证伪逻辑

一个命题难以被证实，但容易被证伪。同样的，统计上证明“没有差异”很难，证明“有差异”很容易。在统计上，我们通常用一个样本推断总体，我们的统计结果只能反映本研究样本的情况，不能代表其他样本的情况。例如，前文通过单样本z检验考察女生样本均值与大学生总体均值的差异，统计结果显示女生样本均值与大学生总体均值差异不显著，我们得出：女生样本均值与大学生总体均值没有显著差异。但是，我们不能得出：女生样本均值与大学生总体均值相等。换句话说：我们的数据未能证明女生样本均值与大学生总体均值有差异，但这并不代表女生样本均值等于大学生总体均值；因为，如果其他研究者重新进行抽样与调查，可能得出不一样的统计结果。

## 假设检验的四个步骤

###  步骤1：提出假设。

假设包括虚无假设（H0）与备择假设（H1）。虚无假设又称为零假设（Null hopothesis）。虚无假设通常假设没有差异。备择假设通常假设有差异。前文比较了女生样本均值与总体均值的差异，对于该问题，零假设是女生样本均值与总体均值没有差异，备择假设是女生样本均值与总体均值有差异。

就抽样分布而言，H0意味着大学生总体的抽样分布与女生总体的抽样分布是相同的，或者说，大学生总体的抽样分布就是女生总体的抽样分布，它们具有相同的均值与标准差（标准误）。本文将H0条件下的女生总体的抽样分布称为H0分布。

H1意味着大学生总体的抽样分布与女生总体的抽样分布是不同的，或者说，大学生总体的抽样分布与女生总体的抽样分布是两个不同的分布，尽管单样本z检验假定，大学生总体的抽样分布与女生总体的抽样分布的标准差是相同的，但它们的均值不同。本文将H1条件下女生总体的抽样分布称为H1分布。

基于证伪逻辑，假设检验的目的是：力图证明H0是错的。在具体操作上，假设检验以H0分布为参考，将样本均值放在H0分布中，从而检验样本均值与H0均值的差异。

### 步骤2：设定决策标准

通常我们以双尾p = 0.05为显著性水平。

### 步骤3：收集数据，进行统计分析

前文假定大学生总体的均值与标准差是已知的，我们使用了单样本z检验。

```{r}
# 总体
mu <- mean(well$flourish1)
sigma <- sd(well$flourish1)
mu;sigma
# 女生样本
well_girl <- well[well$gender100 == 1,]
n_girl <- nrow(well_girl)
M_girl <- mean(well_girl$flourish1)
s_girl <- sd(well_girl$flourish1)
n_girl; M_girl; s_girl

ZTest(well_girl$flourish1, mu = mu, sd_pop = sigma)
```

### 步骤4：作出决策

当样本均值落在总体均值两侧尾部时，我们作出决策：H0是错误的，H1是正确的；即，我们拒绝H0，接受H1。我们将两侧尾部区域称为“拒绝域”，“拒绝域”即x轴上拒绝H0的区域。

## 一类错误与二类错误beta

一类错误指的是H0为真时犯错的概率，简称$\alpha$，$\alpha$与设定的显著性水平相等。当H0为真时（样本均值与总体均值没有显著差异），样本均值仍然可能落在拒绝域上，尽管概率很小。当H0为真、但样本均值落在拒绝域时，我们的统计决策是判定H0为假（样本均值与总体均值差异显著），此时的决策是错的，错误的概率等于显著性水平。

二类错误指的是H1为真时犯错的概率，简称$\beta$。当H1为真时（样本均值与总体均值差异显著），样本均值可能不落在H0的拒绝域上，而是落在H0的置信区间上。当H1为真、但样本均值落在H0的置信区间上时，我们的统计决策是判定H1为假（样本均值与总体均值差异不显著），此时的决策是错的。那么，二类错误的概率是多少呢？注意，二类错误指的是H1为真时犯错的概率，因此，我们需要在H1分布中计算二类错误的概率。

```{r}
library(showtext)
showtext_auto()
# 标准误
SE <- sigma/sqrt(n_girl)
    
# z的临界值，H1切割出来的尾巴的临界值
LL_z <- mu - abs(M_girl - mu)
UL_z <- mu + abs(mu - M_girl)
    
# 视野下限与上限
LS_coord <- range(sapply(c(0.001, 0.999), function(x) qnorm(x, c(mu, M_girl), SE)))
    
# x轴下限与上限
LL_x <- min(LL_z, LS_coord)
UL_x <- max(UL_z, LS_coord)
    
# H0临界值
# H0 95%CI下限
LLCI_H0 <- qnorm(0.025, mu, SE)
# H0 95%CI上限
ULCI_H0 <- qnorm(0.975, mu, SE)
    
# 单样本z检验
z <- (M_girl - mu)/SE
pz <- (1 - pnorm(abs(z))) * 2
    
# H0抽样分布的作图数据 -----------------------------------------------
# 横坐标为均值
M <- seq(LL_x, UL_x, 0.001)
# 纵坐标为相应的IQ均值的概率密度
Density <- dnorm(M, mu, SE)
datH0 <- data.frame(M, Density)
    
# H0尾部作图数据
datH0LeftTail <- data.frame(M = seq(LL_x, LLCI_H0, 0.001), 
                                Density = dnorm(seq(LL_x, LLCI_H0, 0.001), mu, SE))
datH0LeftTail$Area <- "H0左尾2.5%"
# H0尾部作图数据
datH0RightTail <- data.frame(M = seq(ULCI_H0, UL_x, 0.001), 
                                 Density = dnorm(seq(ULCI_H0, UL_x, 0.001), mu, SE))
datH0RightTail$Area <- "H0右尾2.5%"
# 合并数据
datH0p <- rbind(datH0LeftTail, datH0RightTail)
    
# H0分布中z的精确p值两侧尾部作图数据 -----------------------------------------------

# z左侧尾部作图数据
datH1LeftTail <- data.frame(M = seq(LL_x, LL_z, 0.001), 
                                Density = dnorm(seq(LL_x, LL_z, 0.001), mu, SE))
datH1LeftTail$Area <- "z的p值左尾"
# z右侧尾部作图数据
datH1RightTail <- data.frame(M = seq(UL_z, UL_x, 0.001), 
                                 Density = dnorm(seq(UL_z, UL_x, 0.001), mu, SE))
datH1RightTail$Area <- "z的p值右尾"
# 合并数据
datH1p <- rbind(datH1LeftTail, datH1RightTail)
    
# H1概率密度作图数据 -------------------------------------------------------
datH1 <- data.frame(M, Density = dnorm(M, mean = M_girl, sd = SE))
    
# H1 分布中 beta 数据 ----------------------------------------------------------------
datBeta <- data.frame(M = seq(LLCI_H0, ULCI_H0, 0.001), 
                          Density = dnorm(seq(LLCI_H0, ULCI_H0, 0.001), mean = M_girl, sd = SE))
datBeta$Area <- "二类错误"
    
# 合并H0H1概率密度曲线数据 -----------------------------------------------------
datH0H1 <- rbind(datH0, datH1)
datH0H1$Distribution <- c(rep("H0", nrow(datH0)), rep("H1", nrow(datH0)))
    
# 合并H0拒绝域与H1beta域
datH0pBeta <- rbind(datH0p, datBeta)
datH0pBeta$Area <- factor(datH0pBeta$Area, levels = c("H0左尾2.5%", "H0右尾2.5%", "二类错误"))
    
# 参考线数据 ---------------------------------------------------------------
dat_refence <- data.frame(
      xintercept = c(mu, M_girl), 
      mu = c("H0", "H1"))
    
    # annotation label---------------------------------------------------------------
caption <- paste0(
      "SE = ", round(SE, 4), ", z = ", round(z, 4), ", p = ", round(pz, 4), 
      ", 二类错误 = ", round(pnorm(ULCI_H0, M_girl, SE) - pnorm(LLCI_H0, M_girl, SE), 4),
      ", 统计检验力 = ", round(1 - pnorm(ULCI_H0, M_girl, SE) + pnorm(LLCI_H0, M_girl, SE), 4))
    
    # 作图 ---------------------------------------------------
H0H1plot <- ggplot(datH0H1, aes(M, Density)) +
      geom_path(aes(color = Distribution)) +
      geom_vline(aes(xintercept = xintercept, color = mu), 
                 data = dat_refence, alpha = 0.8, linetype = 3) +
      geom_area(aes(fill = Area), data = datH1p, alpha = 0.5) +
      geom_area(aes(M, Density, fill = Area), data = datH0pBeta, alpha = 0.5) +
      annotate("text", 
               x = c(LLCI_H0, ULCI_H0, LL_z, UL_z), 
               y = 0, angle = 90, hjust = 0,
               label = round(c(LLCI_H0, ULCI_H0, LL_z, UL_z), 2)) +
      labs(caption = caption) +
      theme_classic(base_size = 11) +
      coord_cartesian(xlim = LS_coord) +
      scale_color_viridis_d() +
      scale_fill_viridis_d()

H0H1plot
```

统计检验力 = 1 - $\beta$。统计检验力反映了正确识别差异的能力。统计上一般要求统计检验力应当在0.80及以上。统计检验力受到三个因素的影响：

1. 总体的标准差。总体的标准差越小，抽样分布的标准误越小，H0分布与H1分布就越“瘦”，二类错误就越小，统计检验力就越大。

2. H0与H1均值的差异（或效应量）。H0与H1均值的差异越大，H0分布与H1分布之间的距离就越大，二类错误就越小，统计检验力就越大。

3. 样本量。样本量越大，抽样分布的标准误越小，H0分布与H1分布就越“瘦”，二类错误就越小，统计检验力就越大。

在统计检验力的上述三个因素中，研究者容易控制的是样本量。若研究者想要提高统计检验力，最常用的方法是增加样本量。学界建议在实施研究之前，应当提前计划所需的样本量，即：若要使统计检验力达到0.80及以上，样本量至少为多少。本书后续章节将进一步介绍计划样本量的方法。

## 单样本t检验

当总体未知时，用t检验代替z检验。z检验中，z服从标准正态分布。在t检验中，t服从t分布，以H0假设的t分布为依据进行统计检验。

单样本z检验与单样本t检验的区别在于计算标准误的方法：单样本z检验使用总体的标准差计算抽样分布的标准误，而单样本t检验使用样本的标准差推断总体的标准差，用样本的标准差计算抽样分布的标准误。

\begin{align}
SE &= \frac{s}{\sqrt{n}} \\
t &= \frac{M - \mu}/{SE}
\end{align}

## 自由度

在进行统计推断时，单样本z检验基于z分数的标准正态分布作出决策。但是，t检验计算出来的t分数未必服从正态分布。t分数服从t分布。样本分布接近正态分布的程度由样本量决定，而t分布接近z分布的程度由自由度（degree of freedom）决定。自由度指的是在给定条件下能够自由变化的观测数值的数量。

假设三名学生的幸福感得分分别是x、y、x，其均值为5。其中两名学生的幸福感得分x、y可以是任意值，或者说，x与y可以自由变化。但是，三名学生的均值固定为5，第三名学生的幸福感得分z不能自由变化。如果我们猜测x = 4，y = 5，那么，z必然是6。换句话说，x、y、z三个观测数值中能够自由变化的只有两个，因此，df = 2。

单样本t检验需要计算1个样本均值，在均值不变的条件下，能够自由变化的观测值的数量为n - 1。下图呈现了不同自由度的t分布与正态分布的关系，可见，自由度越大，t分布越接近正态分布。当自由度较小时，t分布的尾部比标准正态分布厚，t分布拒绝域的临界值的绝对值比标准正态分布更大。

```{r}
# 临界值
LLz <- qnorm(0.025)
ULz <- qnorm(0.975)
LLt <- qt(0.025, df = 2)
ULt <- qt(0.975, df = 2)

# 正态概率密度曲线数据
datz <- data.frame(
  x = seq(-5, 5, 0.01),
  Density = dnorm(seq(-5, 5, 0.01)),
  Distribution = rep("H0标准正态分布", 1001))
# 正态尾部数据
datzTailLeft <- datz[datz$x <= LLz, ]
datzTailLeft$Area <- "标准正态分布左尾2.5%"
datzTailRight <- datz[datz$x >= ULz, ]
datzTailRight$Area <- "标准正态分布右尾2.5%"
datzTail <- rbind(datzTailLeft, datzTailRight)

# t概率密度曲线数据
datt <- data.frame(
  x = seq(-5, 5, 0.01),
  Density = dt(seq(-5, 5, 0.01), 2),
  Distribution = rep(paste0("H0 t(", 2, ")分布"), 1001))
# t尾部数据
dattTailLeft <- datt[datt$x <= LLt, ]
dattTailLeft$Area <- paste0("t(", 2, ")分布左尾2.5%")
dattTailRight <- datt[datt$x >= ULt, ]
dattTailRight$Area <- paste0("t(", 2, ")分布右尾2.5%")
dattTail <- rbind(dattTailLeft, dattTailRight)

dat <- rbind(datz, datt)
dat$Distribution <- factor(dat$Distribution, 
                           levels = c("H0标准正态分布", paste0("H0 t(", 2, ")分布")))

plot <- ggplot(dat, aes(x, Density)) +
  geom_path(aes(color = Distribution)) +
  geom_area(aes(fill = Area), data = dattTail, alpha = 0.5) + 
  geom_area(aes(fill = Area), data = datzTail, alpha = 0.5) + 
  geom_vline(xintercept = 2, linetype = 3) +
  annotate("text", 2, 0, label = round(2, 2), angle = 90) +
  theme_classic(base_size = 11)
plot
```

## 基于R的单样本t检验

下面，我们使用单样本t检验比较女生样本均值与大学生总体均值的差异。基于公式计算的结果与函数t.test()的检验结果完全相同。

```{r}
# 使用公式
t <- (M_girl - mu)/(s_girl/sqrt(n_girl))
df <- n_girl - 1
p <- 2*pt(t, df)
t; df; p
# 使用t.test()
t.test(well_girl$flourish1, mu = mu)
```

## 数据驱动的假设检验



## 统计检验力



