---
title: "二分结果变量的回归"
subtitle: "Regression on binary outcomes"
draft: true
---

```{r}
#| include: false
library(knitr)
library(tidyr)
library(dplyr)
library(ggplot2)
library(lavaan)
knitr::opts_chunk$set(
  collapse = TRUE,
  comment = "##"
)
```

## 概率与odds

一个事件 (例如，感冒) 有两种结果：发生或者不发生。我们用变量Y表示该事件，Y的取值有两个：1或0。Y是一个二分变量。发生的概率表示为P，那么不发生的概率则为1-P。下表呈现了一项对法国滑雪运动员的随机对照试验，该试验旨在考察维他命C与感冒的关系，安慰剂组不服用维他命C，维他命C组服用维他命C，经过一段时间后调查其是否患上感冒 (Muthen et al., 2016)。表中的第1-3列为频次。第4列为感冒的概率，其中0.221与0.122为条件概率，*条件概率*指的是在某种条件下的概率。0.221表示在安慰剂这种条件下的感冒的概率，0.122表示在维他命C这种条件下的感冒的概率。

|           | *n* | 未感冒 | 感冒 | 概率  | Odds  |
|:---------:|:---:|:------:|:----:|:-----:|:-----:|
| 安慰剂组  | 140 |  109   |  31  | 0.221 | 0.284 |
| 维他命C组 | 139 |  122   |  17  | 0.122 | 0.139 |
|   总计    | 279 |  231   |  48  | 0.208 | 0.263 |

: 维他命C与感冒 {#tbl-1 .bordered .sm}

感冒的概率大，还是不感冒的概率大？统计学家常通过比值来比较概率的大小，这个比值被称为*odds*：

`odds = P/(1-P)`

::: callout-important
## Odds
odds ratio是概率的比值。
:::

显然，当P = 1-P时，odds = 1；当P \> 1-P时，odds \> 1；当P \< 1-P时，odds \< 1。

可见，就总体而言(*N* = 279)，感冒的odds为0.263，该值小于1，表明总体而言感冒的概率小于未感冒的概率。

## Odds Ratio (OR)

P与odds有怎样的关系？我们可以计算并作图观察：

```{r}
#| label: fig-1
P <- seq(0, 1, 0.01)
odds <- P/(1 - P)
plot(odds, P)
```

可见，odds与P的关系具有单调性，odds越大，P越大，尽管它们之间的关系不是线性的。 因此，我们可以用odds比较不同条件下事件发生的概率。同样地，我们通过作比来比较odds的大小，这个比值被称为*odds ratio*(常被译为*优势比*)。

::: callout-important
## Odds Ratio (OR)
Oodds Ratio (OR) 是[概率的比值]{.text-primary}[的比值]{.text-danger}。
:::

在前文的案例中，与未服用维他命C的人相比，服用维他命C的人是否不易感冒？安慰剂组(未服用维他命C)的odds为0.284，维他命C组的odds为0.139，那么，

odds ratio = odds~维他命C~/odds~安慰剂~ = 0.139/0.284 = 0.489

可得，与安慰剂组相比，维他命C组感冒的概率更小。

## 结果为二分变量的线性回归

当结果是二分变量时，我们如何用回归表示自变量与结果变量的的关系呢？让我们看一下下面这个例子。下面的数据描述了英国煤矿工人呼吸急促(breathlessness)这一症状与年龄的关系，第2列是各年龄的人数，第3列是有这一症状的人数，P是相应的比例。

```{r}
#| echo: false
dat <- data.frame(
  age = c(22, 27, 32, 37, 42, 47, 52, 57, 62, 
          22, 27, 32, 37, 42, 47, 52, 57, 62),
  n = c(1952, 1791, 2113, 2783, 2274, 2393, 2090, 1750, 1136, 
        1952, 1791, 2113, 2783, 2274, 2393, 2090, 1750, 1136),
  breathlessness = c(1, 1, 1, 1, 1, 1, 1, 1, 1, 
                     0, 0, 0, 0, 0, 0, 0, 0, 0),
  f = c(16, 32, 73, 169, 223, 357, 521, 558, 478, 
        1936, 1759, 2040, 2614, 2051, 2036, 1569, 1192, 658)
)
dat$P <- dat$f/dat$n
dat$odds <- dat$P/(1 - dat$P)
dat$logit <- log(dat$odds)
```

```{r}
#| echo: false
#| message: false
#| label: tbl-2
kable(dat)
```

首先，我们尝试以breathlessness为结果变量作线性回归，breathlessness是一个二分变量。这里需要补充一点背景知识：二分变量服从伯努利分布，二分变量Y的 (平均值) 期望为事件发生的概率P，二分变量Y的方差为P(1 - P)。当我们以breathlessness为结果变量作线性回归时，实际上是用年龄age预测breathlessness，该方程估计得到的是在相应年龄上的breathlessness的平均值，也就是breathlessness = 1 (有呼吸急促症状) 的概率。接下来我们看结果：

```{r}
# 以breathlessness为结果变量的线性回归
lm.fit <- lm(breathlessness ~ age, weights = f, dat)
summary(lm.fit)
```

可见`breathlessness = -0.268336 + 0.009794*age`。我们可以根据该回归方程，使用age预测breathlessness，估计得到相应年龄breathlessness的患病率`P_linear`。在下图中，我们将实际的患病率`P` (散点图) 与回归方程估计得到的`P_linear`(直线) 进行对比，可以发现实际上`breathlessness = 1`的概率与`age`的关系不是一条直线，而是一条曲线，线性回归方程与实际数据的偏差较大。

```{r}
#| label: fig-2
dat$P_linear <- -0.268336 + 0.009794*dat$age
ggplot(dat[dat$breathlessness == 1,], aes(age)) +
  geom_point(aes(y = P)) +
  geom_line(aes(y = P_linear))
```
## Logit

当变量间关系不满足线性关系时，我们可以对原始数据进行一定的的转换，使其更加接近线性关系，继而再进行线性拟合。这里，我们可以对odds进行自然对数转换，将odds转化为以e为底的幂次：

`odds = e^logit^`

`logit = log(odds)`

对数转换后的变量为上表中的logit。log转换同样具有单调性，odds越大，logit越大。接下来，我们以logit为结果变量进行线性回归：

```{r}
# 以breathlessness的logit为结果变量的线性回归
lm.fit2 <- lm(logit ~ age, subset = (breathlessness == 1), dat)
summary(lm.fit2)
```

可见`logit = -6.968911 + 0.110338*age`。年龄的系数是正的，表明随着年龄的增长，logit会增加，即breathlessness的odds会增加，即breathlessness的患病概率会增加。

我们可以根据该回归方程，使用age预测breathlessness的logit，估计得到相应年龄的breathlessness的logit。在下图中，我们将实际数据的logit (散点图) 与回归方程 (直线) 进行对比，可以发现logit与age的关系近乎直线。

```{r}
#| label: fig-3
ggplot(dat[dat$breathlessness == 1, ], aes(age, logit)) +
  geom_point() +
  geom_abline(slope = 0.110338, intercept = -6.96891)
```

然而，线性回归假定结果变量的残差服从正态分布，这对于logit并不完美适用。既然我们将Y转换为了logit，更准确的统计方法是直接基于logit的分布 (即logistic累积概率分布) 来估计回归系数，这就是*逻辑回归*。

## Logistic累积概率分布

逻辑回归用logistic累积概率分布函数拟合X与[Y=1的概率]{.mark}的关系。一般的，logistic累积概率分布函数为：

$$P = \frac {1}{1 + e^{-(Y^*- \mu)/ \sigma}}$$

Y\*是logistic回归方程的结果变量logit，一般的，我们有$Y^* = b0 + b1\cdot X$，所以，logistic回归所基于的logistic分布函数是：

$$P = \frac {1}{1 + e^{-((b0 + b1\cdot X)- \mu)/ \sigma}}$$

在Logistic回归中，我们很少直接与$\mu$和$s$打交道，我们大都是在跟$Y^*$打交道。Logistic回归基于标准logistic分布，在标准logistic分布中，$\mu = 0，s = 1$，因此，logistic分布函数简化为：

$$P = \frac {1}{1 + e^{-Y^*}} = \frac {1}{1 + e^{-(b0 + b1\cdot X)}}$$

b0与b1对logistic分布有怎样的影响？我们作图演示。注意，下图的横坐标是X，纵坐标是P。与P1相比，P2、P3的截距b0的变化会导致图中曲线沿横坐标轴水平平移。P3、P4的斜率b1的变化会导致曲线的陡峭程度变化，斜率越大越陡峭。

```{r}
data_fake <- 
  tibble(X = seq(-6, 6, 0.1)) |> 
  mutate(
    P1 = 1/(1 + exp(-1*X)),
    P2 = 1/(1 + exp(-1*(X - 2))),
    P3 = 1/(1 + exp(-1*(X - 4))),
    P4 = 1/(1 + exp(-1*(0.5*X))),
    P5 = 1/(1 + exp(-1*(2*X)))
  ) |> 
pivot_longer(
  cols = c(P1:P5),
  names_to = "logit_formula",
  values_to = "P"
) 
ggplot(data_fake, aes(X, P, color = logit_formula, shape = logit_formula)) +
  geom_point() +
  scale_shape_manual(values = c(16, 15, 17, 16, 16))
```

::: callout-important
## 逻辑回归
逻辑回归就是以“逻辑值” (logit) 为“中间”结果变量的回归。
:::

```{r}
# 以breathlessness为结果变量的逻辑回归
glm.fit <- glm(
  factor(breathlessness) ~ age,
  family = binomial(link = "logit"),
  data = dat,
  weights = f
)
summary(glm.fit)
```

可见，logit = -6.564333 + 0.102492*age，该结果与前文得到的结果类似。

## 逻辑回归结果的解读

逻辑回归结果的解读分成三个层次：

1. 回归系数的正负与显著性,
2. odds, odds ratio，
3. Y=1的概率。

我们从这三个层次上解读上述结果：

1. 年龄的逻辑回归系数是正的，且达到了显著，表明年龄对于呼吸急促症状的发生概率具有显著的正向预测作用；

2. 我们对回归方程等号两侧进行幂运算。一般的，对于逻辑回归方程Y^*^ = b0 + b1 *X，我们有：

    $$odds = e^{Y^*} = e^{b0 + b1 \cdot X} = e^{b0} \cdot e^{b1 \cdot X}$$
    
    在我们的案例中，我们可以得到：

    $$odds = e^{logit} = e^{-6.564333 + 0.102492 \cdot age}$$

    当X = 0时，$odds_{X = 0} = e^{-6.564333}$

    当X = 1时，$odds_{X = 1} = e^{-6.564333 + 0.102492} = e^{-6.564333} \cdot e^{0.102492}$

    ${Odds Ratio} = \frac {odds_{X = 1}} {odds_{X = 0}} = e^{0.102492} \approx 1.108$
    
    即，age每增加一个单位，患上呼吸急促症状的odds会提高为原来约1.108倍。

3. 我们可以进一步计算概率的变化量。

    一般的，对于逻辑回归方程$Y^* = b0 + b1*X$，我们有：

$$\begin{align}
P(Y = 1| b0 + b1 \cdot X) &= F(Y^*)\\
&= F(logit)\\
&= F(b0 + b1 \cdot X)\\
&= \frac {1}{1 + e^{-1 \cdot (b0 + b1 \cdot X)}}
\end{align}
$$

在上式中，函数F为标准logistic累积概率分布函数，该函数左边连着[Y=1的概率]{.mark}，右边连着[关于X的线性回归方程(b0 + b1\*X)]{.mark}，F的作用是对[关于X的线性回归方程]{.mark}进行[非线性转换]{.mark}，将其转换为[Y=1的概率]{.mark}。这里的函数$$\frac {1}{1 + e^{-1*(logit)}}$$被称为*连接函数(link function)*。
    
::: callout-important
## 连接函数
连接函数就是连接概率与线性回归方程的非线性函数。
:::

那么，我们可以基于连接函数，使用年龄估计相应年龄患上呼吸急促症状的概率`P_logistic`。结果如下图所示。可见，患上呼吸急促症状的概率随年龄而增加。[注意，P(Y = 1| b0 + b1\*X)与X的关系不是线性关系，对于不同水平的X，X增加一个单位所导致的`P_logistic`的变化量是不同的。]{.text-danger}

```{r}
#| label: fig-4
dat$P_logistic <- 
  1 / (1 + exp(-1 * (-6.564333 + 0.102492 * dat$age)))
ggplot(dat[dat$breathlessness == 1, ], aes(age, P_logistic)) +
  geom_point() +
  geom_path()
```
```{r}
dat[1:9, c("age","logit", "P_logistic")]
```
我们比较32岁与37岁患上呼吸急促症状的概率。前面计算得到，32岁时患上呼吸急促症状的概率估计为0.036，小于37岁时的概率0.059。

## Probit回归

前文图4可以看出logistic累积概率分布图与正态累积概率分布图近似。我们可以将其作图比较。在下图中，横坐标为Y*，纵坐标为累积概率P，红色表示标准logistic分布，绿色表示正态分布。可见，正态累积概率分布与logistic累积概率分布是接近的。

```{r}
#| label: fig-5
Y_star <- seq(-6, 6, 0.1)
P_logistic <- 1/(1 + exp(-Y_star))
P_norm <- pnorm(Y_star)
dat_logistic_norm <- 
  tibble(Y_star,P_logistic,P_norm) |> 
  pivot_longer(cols = c(P_logistic, P_norm),
               names_to = "dist",
               values_to = "P")
ggplot(dat_logistic_norm, aes(Y_star, P, color = dist)) +
  geom_point()
```

所有分布的累积概率都是从0变成1，是否可以用正态累积概率函数作为连接函数 (link function
) 来拟合二分变量Y从0变成1的概率变化呢？可以，这就是probit回归。一般的，对于probit回归方程，我们有：

$$
\begin{align}
P(Y=1|b0+b1 \cdot X) &= \Phi(Y^*)\\
&= \Phi(probit)\\
&= \Phi(b0+b1 \cdot X)\\
&= \int_{-\infty}^{b0+b1 \cdot X} \phi(z; 0, 1) dz
\end{align}
$$

在上式中，$\Phi(b0+b1 \cdot X)$是连接函数，该函数是标准正态累积概率分布函数（z的均值为0、方差为1），该函数计算正态分布中从负无穷到$z = probit = b0+b1 \cdot X$的累积概率。注意：逻辑回归方程的结果变量实际上是logit，不是Y，logit是logistic累积概率分布的横坐标；而probit回归方程的结果变量实际上是probit，也不是Y，其中probit是标准正态累积概率分布的横坐标，通过对$P(Y=1|b0+b1 \cdot X)$作$\Phi$的逆运算，即$\Phi^{-1}(P)$，我们可以计算得到$probit$：

$$Probit(P) = \Phi^{-1}(P)$$

::: callout-important
## Probit回归
Probit回归就是以probit为“中间”结果变量的回归。
:::

我们对前文的案例作probit回归：

``` {r}
# 以breathlessness为结果变量的probit回归
glm.fit <- glm(
  factor(breathlessness) ~ age,
  weights = f,
  family = binomial(link = "probit"),
  dat
)
summary(glm.fit)
```

可得，Probit = -3.584158 + 0.054844*age。

## Probit回归结果的解读

我们可以根据该方程计算probit值，将probit值作为标准正态分布的横坐标，然后计算相应的累积概率P_probit。

```{r}
dat$probit <- -3.584158 + 0.054844*dat$age
dat$P_probit <- pnorm(dat$probit)
dat[1:9, c("age","probit", "P_probit")]
```

## 回归系数的估计方法

线性回归的拟合目标是使预测Y的误差平方和最小。Probit回归与Logistic回归一样，其拟合目标都是使预测Y的准确率 (似然函数) 最大，即，使似然函数的值最大：

$$L = \prod_{i}^n  P_i^{Y_i} \cdot (1 - P_i)^{1 - Y_i}$$

使下面的函数的值最大 (下面的函数是似然函数的对数函数) ：

$$logL = \sum_i^n Y_i logP_i + (1-Y_i)log(1-P_i)$$

其中，$P_i=Prob(Y_i = 1|X_i)$，$i$表示个案的编号。

回归系数为多少时上述函数的值最大？幸运地是，回归系数不需要我们手动去计算，寻找最优解的这一过程将由计算机完成。

## 阈限 $\tau$

有时，logit与probit也表示为$Y^*$，$Y^*$被称为Y的潜在变量 (underlying variable) 。尽管Y是二分变量，取值只能是0或者1，但每个case为0或者1的潜在倾向是不同的，潜在变量$Y^*$就反映了这种倾向，$Y^*$越大，Y的取值越可能是1。我们为$Y^*$设定一个阈限$\tau$，当$Y^* > \tau$时，我们就预测Y=1，当$Y^* \leq \tau$时，我们就预测Y=0。一般情况下，$\tau$为P=0.5时的$Y^*$的值，此时$\tau = Y^* = 0$ 。可以看出，实际上$\tau$这个参数具有意义、易于理解。

lavaan与Mplus一样，当结果变量是分类变量时默认使用probit回归。与传统的逻辑回归或者probit回归不同，lavaan与Mplus的计算结果中没有报告截距，而是报告了阈限thresholds：

```{r}
model <- "
breathlessness ~ age
"
fit <- sem(model, 
           dat, 
           ordered = "breathlessness", 
           sampling.weights = "f")
summary(fit)
```

截距在哪里？前文第5部分介绍了logistic分布函数，这个函数实际上同时包含截距b0与$\mu$，$\mu$就是阈限。当我们使用`glm()`函数进行logistic回归与probit回归时，`glm()`设定参数$\mu=0$，b0自由估计,一般b0的估计值不等于0。而在lavaan与Mplus的参数设置中，截距b0为0，阈限$\mu$自由估计，这种情况下$\mu$的估计值一般不等于0。不论是令b0=0、估计$\mu$，还是令$\mu=0$、估计b0，logistic分布函数中$(b0 + \mu)$为常数，且保持不变，因此令b0=0、估计$\mu$时，$\mu=-b0$。在上面的结果中，`brethlssnss|t1`为3.584，因此，breathlessness原本的截距为-3.584。probit回归对截距与阈限的参数设定与此类似。

lavaan与Mplus设定参数的方法可以理解为“参数重设”的过程：

第一步，基于标准logistic累积概率分布或标准正态累积概率分布，设定$\tau = 0$，估计得到逻辑回归方程或probit回归的截距为b0，一般b0的估计值不等于0；

第二步，设定$b0_{new} = 0$，重新估计回归方程，此时估计得到$\tau_{new} = -b0$！这就是lavaan与Mplus最终报告的结果。

观察图5，我们可以将上述“参数重设”过程想象为“坐标系不动、将累积概率分布图向左平移b0个单位”，或者“累积概率分布图不动、将纵坐标向右平移b0个单位”，使得分布中心由$\tau = 0$移动到新的位置$\tau = -b0$。平移之后，lavaan与Mplus所基于的logistic累积概率分布与正态累积概率分布的中心不再是0，因此lavaan与Mplus所基于的logistic累积概率分布与正态累积概率分布不再是标准分布。

## 拟合程度的比较

下面，我们基于前文的线性回归 (直接以Y为结果变量作线性回归) 、logistic回归与probit回归分别估计Y=1的概率，得到P_linear(红色)，P_logistic (黄色) ，P_probit (绿色) ，并将其与实际的P (蓝色点) 进行比较。可见，线性回归的拟合较差，logistic回归与probit回归对实际数据的拟合较好。

前文提到，logistic回归与probit回归的参数估计旨在使预测的正确率最大，即，使似然函数值最大。在logistic回归与probit回归的计算结果中通常会报告Deviance、AIC、BIC，这三个指标都是基于似然函数值计算出来的。Deviance、AIC、BIC越小，其拟合越好。通过对前文报告的Deviance与AIC进行比较，我们可以看出probit对数据的拟合更好。一般情况下，probit回归对数据的拟合程度优于logistic回归。

```{r}
# label: fig-6
ggplot(dat[dat$breathlessness == 1, ], aes(x = age)) +
  geom_path(aes(y = P_linear), color = "red", linewidth = 1) +
  geom_path(aes(y = P_logistic),
            color = "yellow",
            linewidth = 1) +
  geom_path(aes(y = P_probit),
            color = "green",
            linewidth = 1) +
  geom_point(aes(y = P), color = "blue", size = 3)
```

## 参考文献

Muthen, B.O, Muthen, L.K., & Asparouhov, T. (2016). *Regression and Mediation Analysis using Mplus*. Los Angeles, CA: Muthen & Muthen.
