---
title: "代表性与极端性"
subtitle: "Representativeness and extremity"
author: "Qingyao Zhang"
format: 
  html: default
  pdf: 
    pdf-engine: xelatex
    CJKmainfont: "HarmonyOS Sans SC"
    lang: zh
    toc: true
    css: styles.css
    date: last-modified
    number-sections: true
    code-line-numbers: true
    tbl-cap-location: top
    link-external-newwindow: true
draft: true
---

```{r}
library(Keng)
data("well")
library(ggplot2)
```

## 代表性

集中趋势的统计指标能够代表一组数据（样本）的一般水平。换句话说，众数、中位数、均值对一组数据具有代表性（Representativeness）。

## 个体水平的极端性

我们计算得到W研究中flourish1的均值为5.32，我们可以查到编号为1787的学生的幸福感得分为5.75。那么，该学生的幸福感是否高于幸福感的一般水平？尽管表面上该学生的幸福感得分高出样本均值0.43分，但这一差异可能是测量误差导致的。例如，在填写问卷时，学生经常在两个相近的选项（例如：6与7）上纠结，一分之差就会造成其幸福感得分的差异，但学生的幸福感水平实质上是相同的。概括地讲，统计上关注的“差异”并非“两个数值表面上看起来有差异”，因为数值上的差异可能是由测量误差与抽样随机性导致的，这种表面上的差异不能说明两个数值存在实质上的差异。如果两个数值具有实质上的差异，我们就称两个数值的差异显著（significant），或者说，两个数值的差异具有统计学意义。那么，判断该学生的幸福感水平与幸福感的一般水平差异显著的标准是什么呢？是概率。

## 极端性的概率标准

我们在前面的章节学习了频数分布的一般规律：理想条件下，数据分布服从正态分布，左侧极端低分占少数，右侧极端高分占少数，中间中等分占绝大多数。我们称这种理想的数据分布为正态分布。在正态分布中，分数的高低与其概率相联系，极端低分和极端高分是小概率事件。因此，统计上判断一个分数是否极端的标准为概率*p* < 0.05，*p*是probability的缩写。即，分布在两侧尾部的极端得分（含左侧极低分与右侧极高分）所占比例小于5%。由于正态分布具有对称性，因此左侧尾部占2.5%，右侧尾部占2.5%。当得分落在两侧尾部5%的临界区域时，我们就说该得分与分布的中心（均值）具有显著差异。

下图的直方图上有一条正态曲线，它反映了数据分布的一般规律。实际数据接近正态分布，但与正态分布有差异。一般而言，样本量越大，样本分布越接近正态分布。若样本实际分布与正态分布的差异不大，我们通常假定数据服从正态分布，之后根据正态分布进行统计分析。下图正态曲线左右两侧用阴影标出了极端区域，该区域的频数占总数的5%。图中同时标出了均值5.32与学生1787的幸福感得分5.75，可见5.75没有落在尾部5%的极端区域。据此，我们得出结论：该学生的幸福感水平与样本的一般水平没有实质性的差异，其幸福感水平不是极端值。若学生的幸福感得分落在两侧尾部的临界区域，那么我们将得出结论：该学生的幸福感得分是极端值，该学生的幸福感水平与样本的一般水平有实质性的差异。上述结果也反映了均值的代表性。均值代表了样本的一般水平，代表了样本中大多数学生的幸福感水平。假设编号为2000的学生的幸福感得分是未知的，我们可以使用样本均值推测其幸福感得分为5.32。这种推测或许有误差，但绝大多数情况下（95%的概率）这种误差不大。

```{r}
# 双尾区域数据
(M <- mean(well$flourish1))
(s <- sd(well$flourish1))
(CI <- qnorm(c(0.025, 0.975), M, s))
ticks_x <- seq(1.6, 9, 0.01)
length(ticks_x)

dat <- data.frame(
  flourish1 = ticks_x,
  Count = dnorm(ticks_x, M, s)*70,
  Area = c(rep("2.5% left tail", 191), rep("95% Confidence Interval", 363), rep("2.5% right tail", 187)))

dat_tail <- dat[dat$Area != "95% Confidence Interval", ]

# 均值数据
dat_m <- data.frame(
  xintercept = c(5.32, 5.75),
  Mean = c("All students", "Girl students")
)

ggplot(well, aes(flourish1)) +
  geom_histogram(bins = 30,
                 fill = "grey90") +
  geom_path(mapping = aes(y = Count), data = dat) +
  geom_area(mapping = aes(flourish1, Count, fill = Area), data = dat_tail, alpha = 0.5) +
  geom_vline(aes(xintercept = xintercept, linetype = Mean), data = dat_m) +
  annotate("text", 
           x = c(5.32, 5.75, CI), 
           y = 0, 
           label = round(c(5.32, 5.75, CI), 2),
           angle = 90) +
  theme_classic()
```

## 基于实际数据区分极端值与置信区间

如何筛选出幸福感得分的极端值呢？在实际工作中，我们有两种方法。第一种方法是将200名大学生按其幸福感得分从高到低进行排序，然后筛选出排名前2.5%与后2.5%的学生。第二种方法是找到极端值的临界值。在R语言中，我们可以使用函数`quantile()`找到与概率相对应的幸福感得分。计算可得，极端低分的临界值为3.37，极端高分的临界值为7。即，若flourish1 < 3.37，则该得分属于极端低分，若flourish1 > 7，则该得分属于极端高分，若flourish1得分落在[3.37, 7.00]区间上，则该得分属于一般水平。[3.37, 7.00]区间包含了样本中95%的学生，因此我们称[3.37, 7.00]为基于实际数据的95%置信区间（Confidence Interval
，CI），简称95% CI。“信”即信心，95% CI [3.37, 7.00]意味着：我们有信心95%的学生的幸福感得分落在[3.37, 7.00]区间内。

```{r}
quantile(well$flourish1, c(0.025, 0.975))
```

学生1787的幸福感得分为5.75，该得分落在样本的95% CI内。该结果表明学生1787的幸福感水平不是极端值，与样本的一般水平5.32没有实质性的差异。

## 概率密度曲线图与概率标准

一般情况下，我们假定数据服从正态分布。统计上通常用概率密度图来表示正态分布，并根据概率密度图进行统计推断。下面绘制了均值为0、标准差为1的z分数的概率密度曲线图。概率密度曲线向两侧无限延伸，并在此过程中无限趋近于横轴（y = 0这条直线）。概率密度曲线的横坐标取值范围为从负无穷到正无穷。

概率密度不是概率。在相对频数分布图中，纵坐标表示概率。在概率密度图中，纵坐标表示概率密度。概率密度曲线与横轴y = 0、直线z = z'包围的面积表示概率。在下图中，整个概率密度曲线与横轴包围的面积为1。单侧尾部阴影部分的面积为0.025，两侧尾部阴影部分的累积面积为0.05。概率密度图的纵坐标会受到横坐标单位的影响。概率密度曲线包围的区域近似一个三角形。在下图中，这个三角形的底部宽度约为5，根据三角形的面积公式可以估算，该概率密度曲线的峰值约为 0.40。可见，概率密度曲线的峰值（纵坐标）会受其横坐标的影响，若横坐标的主要取值范围较大，峰值会较小。

```{r}
dat_plot <- data.frame(
  z= seq(-4, 4, 0.01),
  Density = dnorm(seq(-4, 4, 0.01)))

dat_tail <- data.frame(
  z = c(seq(-4, -1.96, 0.01), seq(1.96, 4, 0.01)),
  Density = c(dnorm(seq(-4, -1.96, 0.01)), dnorm(seq(1.96, 4, 0.01))),
  Area = c(rep("2.5% left tail", 205), rep("2.5% right tail", 205)))

ggplot(dat_plot, aes(z, Density)) +
  geom_path() +
  geom_area(aes(fill = Area), data = dat_tail, alpha = 0.5) +
  annotate("text", x = c(-1.96, 1.96), y = 0, label = c(-1.96, 1.96)) +
  theme_classic()
```

## z分数与概率

为了便于计算，我们可以将各种单位不同的变量转化为均值为0、标准差为1的z分数。一般情况下，我们假定变量服从正态分布，其z分数也服从正态分布。我们将z分数的分布称为标准正态分布。由于正态分布的形状是固定不变的，在标准正态分布中，z分数的数值与概率具有一一对应的关系。在R语言中，我们可以使用函数`pnorm()`计算z分数切割出来的尾部所占的概率，pnorm()默认从左到右计算概率密度曲线、横轴y = 0与直线z = z'包围的尾部的面积。下面计算了几个常见z分数的概率：

```{r}
# z = 0，尾部概率为0.5
pnorm(q = 0, mean = 0, sd = 1, lower.tail = TRUE)
# z = -2，左尾概率
pnorm(q = -2, mean = 0, sd = 1, lower.tail = TRUE)
# z = 2，右尾概率
1 - pnorm(q = 2, mean = 0, sd = 1, lower.tail = TRUE)
# z = -2或2，双尾概率
2 * pnorm(q = -2, mean = 0, sd = 1, lower.tail = TRUE)
```

在R语言中，我们可以使用函数`qnorm()`根据尾部概率计算相应的z分数。在判断极端性时，常用的概率标准为双尾0.05、0.01、0.001，下面计算了这些概率对应的z分数临界值。可得，z分数临界值的绝对值分别是1.96、2.58、3.29。

```{r}
# 双尾概率0.05，左尾概率0.025
qnorm(0.025, mean = 0, sd = 1, lower.tail = TRUE)
# 双尾概率0.05，右尾概率0.025，方法1
qnorm(0.975, mean = 0, sd = 1, lower.tail = TRUE)
# 双尾概率0.05，右尾概率0.025，方法2
- qnorm(0.025, mean = 0, sd = 1, lower.tail = TRUE)
# 双尾概率0.05，右尾概率0.025，方法3
qnorm(0.025, mean = 0, sd = 1, lower.tail = FALSE)
```
## 基于标准正态分布与z分数区分极端值与置信区间

我们可以将flourish1的得分转化为z分数，然后将学生1787幸福感得分的z分数与z分数的临界值进行比较，从而判断学生1787的幸福感水平是否极端。计算可得，学生1787幸福感得分的z分数为0.46，该得分位于z分数的95%置信区间[-1.96, 1.96]之内。

```{r}
(z1787 <- (well$flourish1[well$id == 1787] - M)/s)
```

我们也可以将z分数的95% CI [-1.96, 1.96]转化为flourish1原始得分的95%置信区间。

```{r}
M + qnorm(c(0.025, 0.975))*s
```
计算可得，flourish1的95% CI为[3.50, 7.14]，学生1787的幸福感得分落在该置信区间内。上述结果表明，学生1787的幸福感得分不是极端值。

注意，前文基于实际数据计算得到的flourish1的95% CI为[3.37, 7.00]，此处基于正态分布计算得到的95% CI为[3.50, 7.14]，两种方法得到的95% CI不同。在实际工作中，研究者须结合实际情况选择符合自己需求的计算方法。

## 基于标准正态分布与p值区分极端性

统计上通常使用p值判断得分的极端性（即，与均值的差异）。前文计算得到，学生1787幸福感得分的z分数为0.46。通过函数`pnorm()`可以计算，在正态分布中z = 0.46切割出的双尾概率p = 0.64，该p值大于0.05，表明学生1787的幸福感得分没有落在两侧尾部，即学生1787的幸福感得分不极端。

```{r}
(1 - pnorm(z1787))*2
```

## 双尾p值与单尾p值

统计上通常以双尾5%作为极端值的判断标准。有时，我们关心的不是双尾，而是单尾。例如，对于抑郁症，我们关注极端高分（数据分布的右侧尾部），不关注极端低分（数据分布的左侧尾部）。此时，我们可以使用单尾5%作为判断极端值的标准。即，我们将抑郁水平的得分从高到低进行进行排序，将排名前5%的得分作为极端高分。事实上，双尾5%的标准比单尾5%更加严格。理想情况下的正态分布是对称的，双尾概率5%意味着左侧尾部与右侧尾部各占一半，即单尾概率为2.5%。若根据双尾5%的标准来筛选抑郁水平得分的极高值，我们将筛选出排名前2.5%的得分，这一组得分排名更加靠前，抑郁得分更高。

## 基于实际数据与正态分布筛选极端值

第二种方法是基于正态分布，我们可以将200名大学生的幸福感得分转化为z分数。根据标准正态分布，当以双尾5%作为标准时，右侧尾部z分数的临界值约为1.96。因此，我们可以将z > 1.96的学生筛选出来。基于第二种方法，我们将筛选出0名学生。可见，上述两种筛选方法得到的结果有差异。这种差异产生的原因在于第二种方法假定样本分布服从正态分布，但实际上样本分布与正态分布有差异。在实际工作中，我们可以根据具体情况对上述方法进行选择。