---
title: "代表性与显著性"
subtitle: "Representativeness and significance"
author: "Qingyao Zhang"
format: 
  html: default
  # pdf: 
  #   pdf-engine: xelatex
  #   CJKmainfont: "HarmonyOS Sans SC"
  #   lang: zh
  #   toc: true
  #   css: styles.css
  #   date: last-modified
  #   number-sections: true
  #   code-line-numbers: true
  #   tbl-cap-location: top
  #   link-external-newwindow: true
draft: true
---

```{r}
library(psych)
library(ggplot2)
data("well", package = "Keng")
```


## 样本对总体的代表性

样本均值是总体均值的无偏估计。一般而言，样本均值与总体均值有差异，这种差异可能是由随机误差导致的。假设我们从总体中抽取1000个样本，这1000个样本的均值与总体均值的差异有大有小。换句话说，在这1000个样本中，有的样本均值与总体均值差异小，样本均值对总体均值的代表性好；相反，有的样本均值与总体均值差异大，样本均值对总体均值的代表性差。

要判断一个样本的均值对总体均值的代表性，或者说，考察一个样本的均值与总体均值的差异，我们需要将一个样本的均值与其他样本的均值放在一起进行比较。即，我们需要将一个样本的均值放在无数个样本均值的抽样分布中，然后根据概率标准作出判断。大多数情况下，样本均值与总体均值的差异可以忽略不计。偶尔有时候（5%），样本均值与总体均值的差异大到不可忽略。

以幸福感为例，下面我们可以计算得到样本整体的均值与标准差，然后分别计算男生、女生的均值与标准差。计算可得，样本整体的均值与标准差分别为5.32、0.93。男生的均值与标准差分别是5.37、0.95，女生的均值与标准差分别是5.28、0.92。大学生总体的均值与标准差是未知的，我们可以用整个样本（n = 200）的均值与标准差推断。推断可得，大学生总体的幸福感的均值与标准差为5.32、0.93。

```{r}
# 总体
mu <- mean(well$flourish1)
sigma <- sd(well$flourish1)
mu;sigma
# 女生样本
well_girl <- well[well$gender100 == 1,]
n_girl <- nrow(well_girl)
M_girl <- mean(well_girl$flourish1)
s_girl <- sd(well_girl$flourish1)
n_girl; M_girl; s_girl
# SE
SE <- sigma/sqrt(n_girl)
SE
```

我们开展心理学与教育学研究时，为了方便，常常以本专业的学生作为研究对象。但是，心理学与教育学专业中女生偏多。如果我们抽样时只选择女生作为研究对象，女生样本对总体的代表性好吗？或者说，女生样本均值与大学生总体均值的差异大不大？我们需要基于抽样分布进行统计判断。

## 大学生总体与女大学生总体的抽样分布

如果女生样本是从大学生总体中随机抽取的，那么理论上，在大学生总体的抽样分布中，女生样本的均值大概率（95%）会落在大学生总体均值附近。女生样本的均值也可能会落在抽样分布的尾部，但这种情况出现的概率很小（5%）。

如果女生样本不是从大学生总体中随机抽取的，而是从女大学生总体中随机抽取的，那么理论上，在女大学生总体的抽样分布中，女生样本的均值会落在女大学生总体均值附近。但是，在

## 女生样本均值与大学生总体均值的直观比较

理想情况下，抽样的次数无穷大，抽样分布将服从正态分布。下图呈现了大学生幸福感抽样分布的概率密度图：

```{r}
# 横坐标取值范围5.00 - 5.56
dat_plot <- data.frame(
  z = seq(5.04, 5.6, 0.01),
  Density = dnorm(seq(5.04, 5.6, 0.01), mean = mu, sd = SE))
# p = 0.05 临界值
LL <- round(qnorm(0.025, mu, SE), 2)
UL <- round(qnorm(0.975, mu, SE), 2)
LL; UL
# 计算临界区域数据
dat_ltail <- dat_plot[dat_plot$z <= LL, ]
dat_ltail$Area <- "left 2.5%"
dat_rtail <- dat_plot[dat_plot$z >= UL, ]
dat_rtail$Area <- "right 2.5%"
dat_tail <-rbind(dat_ltail, dat_rtail)

dat_p <- dat_plot[dat_plot$z <= 5.28, ]

plot_H0 <- ggplot(dat_plot, aes(z, Density)) +
  geom_path() +
  geom_vline(xintercept = c(5.28, 5.32), linewidth = c(0.5, 1)) +
  scale_x_continuous(breaks = c(5.1, 5.2, 5.28, 5.32, 5.4, 5.5, 5.6)) +
  geom_area(data = dat_p, 
            mapping = aes(z, Density),
            fill = "wheat",
            alpha = 0.5) +
  geom_area(data = dat_tail, 
            mapping = aes(z, Density, fill = Area),
            alpha = 0.5) +
  annotate("text", 
           x = 5.2, 
           y = 2, 
           label = c("one-tailed p of 5.28")) +
  theme_classic() +
  theme(axis.text.x = element_text(vjust = 0.8, angle = 30))
plot_H0
```



反之，如果女生样本不是从大学生总体中随机抽取的，那么女生样本的均值可能会远远偏离大学生抽样分布的中心。

但女生样本均值没有落在左尾2.5%区域。该结果表明，女生样本均值与大学生总体均值没有显著差异。或者说，女生样本均值对大学生总体均值具有代表性。

反之，如果女生样本均值落在左尾2.5%区域或者右尾2.5%区域，那就表明女生样本均值与大学生总体均值差异显著，女生样本均值与大学生总体均值的差异具有统计学意义。或者说，女生样本均值对大学生总体均值代表性差。

可见，女生样本均值5.28低于大学生总体均值5.32，

## 女生样本均值与大学生总体均值的精确比较：单样本z检验

根据前面学习的标准正态分布，我们可以将女生样本均值与大学生总体均值进行更加精确的比较。我们可以计算女生样本均值在抽样分布中所对应的精确双尾概率，将其与双尾5%进行比较，从而判断女生样本均值是否落在了临界区域。如果女生样本均值的精确双尾概率p < 0.05，我们就得出结论：女生样本均值与大学生总体均值具有显著差异。反之，若p > 0.05，我们就得出结论：女生样本均值与大学生总体均值具有显著差异，或者说，女生样本均值与大学生总体均值的差异具有统计学意义。

如何计算女生样本均值在抽样分布中所对应的精确双尾概率呢？首先，我们需要计算女生样本均值在抽样分布中的z分数，然后，我们可以根据z分数计算其精确双尾概率。计算z分数的一般公式如下：

$$
z = \frac{X - M}{s}
$$

注意，我们此时计算的z分数是女生样本均值在抽样分布中的z分数。此时，z分数公式分子上的X应当是当前女生样本的均值，M应当是抽样分布的均值，即大学生总体均值，z分数公式分母上的s应当是是抽样分布的标准差，即标准误，标准误可以使用总体的标准差计算。最终，我们得到以下公式：

$$
z = \frac{M - \mu}{\frac{\sigma}{\sqrt{n}}}
$$
将我们的实际数据（保留尽可能多的小数）代入上述公式，可得，

```{r}
# 基于公式，使用基础代码进行单样本z检验
## 计算标准误（抽样分布的标准差）
SE <- sigma/sqrt(n_girl)
## 计算z分数
z <- (M_girl - mu)/SE
## 计算双尾p值
p <- 2*pnorm(z)
## 输出z与p
z; p
```
结果显示，z = -0.4558113，p = 0.6485257，即女生样本均值与大学生总体均值没有显著差异。

我们上面进行的统计分析就是单样本z检验。单样本z检验的作用是比较一个样本的均值M与一个总体的均值$\mu$有没有显著差异。在R语言中，我们不必根据公式逐步进行单样本z检验，我们可以直接使用程序包DescTools中的函数ZTest()。使用ZTest()进行单样本z检验的代码如下:

```{r}
# 使用程序包DescTools中的函数ZTest进行单样本z检验
library(DescTools)
ZTest(well_girl$flourish1, mu = mu, sd_pop = sigma)
```
## 女生样本均值与大学生总体均值的精确比较：大学生总体均值的置信区间

如果我们知道双尾5%对应的临界值，我们就可以准确地判断出女生样本的均值是落在两侧尾巴上，还是落在中间区域。我们可以使用函数z分数计算临界值。临界值的计算公式为：

$$
M + zs
$$

已知双尾5%对应的z分数的临界值为qnorm(0.025)、qnorm(0.975)，将相应的数值代入公式，可得，

```{r}
mu + qnorm(c(0.025, 0.975))*SE
```

可见，两侧尾部的临界值分别为5.149252与5.493248。女生样本均值落在[5.149252, 5.493248]这个区间范围内，与大学生总体均值5.32没有显著差异。[5.149252, 5.493248]这个区间被称为大学生总体均值5.32的95%置信区间。95%置信区间的含义是：若大学生总体均值为5.32，样本均值落在[5.149252, 5.493248]这个区间范围内的概率为95%；或者说，我们有95%的信心样本均值会落在[5.149252, 5.493248]这个区间范围内。

## 女生总体的置信区间

本文探讨了女生样本均值对大学生总体均值的代表性。理论上，女生样本对女大学生总体的代表性更好，对大学生总体的代表性略差。注意，我们这里区分了两个总体：大学生总体与女大学生总体。前文计算了大学生总体均值的置信区间，它反映了在给定置信水平下（即95%），从大学生总体抽样得到的样本均值的取值范围。

同样的，我们也可以计算女大学生总体均值的置信区间。要计算该置信区间，我们需要知道女生抽样分布的均值与标准误。抽样分布的均值为女大学生总体的均值，女大学生总体的均值是未知的，我们可以用女生样本的均值推断。抽样分布的标准误可以用女大学生总体的标准差计算，女大学生总体的标准差是未知的，我们假定女大学生总体的标准差与大学生总体的标准差相等。可得，

```{r}
M_girl + qnorm(c(0.025, 0.975))*SE
```

该结果与函数`ZTest()`报告的95%置信区间一致。

## 推断统计

前文分别计算了大学生总体均值与女大学生总体均值的置信区间，置信区间是基于抽样分布计算的。下面，我们对这两个抽样分布进行比较。

```{r}
# 横坐标取值范围5.00 - 5.56
dat_girl_plot <- data.frame(
  z = seq(5, 5.56, 0.01),
  Density = dnorm(seq(5.04, 5.6, 0.01), mean = mu, sd = SE),
  Distribution = "Girl Students")

dat_plot$Distribution <- "All Students"

dat <- rbind(dat_plot, dat_girl_plot)

dat_ref <- data.frame(
  Distribution = c("Girl Students", "All Students"),
  xintercept = c(M_girl, mu))

ggplot(dat, aes(z, Density, color = Distribution)) +
  geom_path() +
  geom_vline(aes(xintercept = xintercept, color = Distribution), 
             data = dat_ref, 
             linetype = 2) +
  scale_x_continuous(breaks = round(c(seq(4, 6, 0.2), M_girl, mu), 2), 
                     guide = guide_axis(title = "Sampling Distribution")) +
  theme_classic()
```

前文通过单样本z检验将女生样本均值与大学生总体均值进行了比较。这一统计检验在逻辑上包含两步，第一步是用女生样本均值推断女生总体的均值，第二步是比较女生总体均值与大学生总体均值。这一统计检验假定大学生总体的均值与标准差是已知的，统计检验的过程是将女生总体的均值放在大学生总体的抽样分布中，从而评估女生总体的均值。

理论上，如果两个抽样分布是从同一个总体中抽样得到的，那么这两个抽样分布应当是相同的（均值与标准差皆相等）。反之，如果两个抽样分布的均值差异显著，那么这两个抽样分布是从两个不同的总体中抽样得到的。假设女生样本均值与大学生总体均值差异显著，我们将得出结论：女生样本均值不能代表大学生总体均值。或者说，女生样本所代表的总体的均值与大学生总体的均值不同。或者说，女生样本所代表的总体与大学生总体是两个不同的总体。或者说，女生样本所来自的总体不是大学生总体（更准确地讲，女生样本来自于女大学生总体）。总而言之，单样本z检验将女生样本均值与大学生总体均值，其最终目的是将女生样本所代表的总体与大学生总体进行比较。

单样本z检验涉及到两个总体、两个抽样分布。需要强调的是：单样本z检验假定大学生总体的均值与标准差是已知的，将女生样本均值放在大学生的抽样分布中进行检验，z检验的p值是基于大学生（而不是女大学生）的抽样分布计算的。