---
title: "用回归分析代替方差分析"
subtitle: "Substitute regression for ANOVA"
draft: true
---

```{r, setup}
#| include: false
knitr::opts_chunk$set(collapse = FALSE, comment = '##')
```

要考察自变量X对连续变量Y的影响，一般而言，当自变量X是连续变量时，我们可以使用回归分析，用X预测Y；当自变量X是分类变量时，我们可以使用方差分析。事实上方差分析可以用回归分析代替。

本文将使用`Keng`程序包中的`depress`数据对此进行演示。本文将检验四个班级（`class`）抑郁（`depr1`）水平的差异，或者说班级对抑郁的影响。班级有四个：1，2，3，4。

## 方差分析

在SPSS中，我们可以使用[Analyze]{.huibj}: [General Linear Model]{.huibj}: [Univariate]{.huibj}进行被试间方差分析，检验`depr1`在`class`上的差异。为便于读者的理解，本文将SPSS的方差分析表重新整理如下：

Source||Type III Sum of Squares|df|Mean Square|F|Sig.
|-|-|-|-|-|-|-|
Model|Intercept|335.863|1|335.863|2344.471|0.000
||class|0.722|3|0.241|1.679|0.177
Error||12.893|90|0.143
Total||355.620|94
Corrected Model|class|.722|3|0.241|1.679|0.177
Corrected Error||12.893|90|0.143
Corrected Total||13.615|93

:Tests of Between-Subjects Effects {.sm}

你有没有感到奇怪：方差分析表中为何有截距？

## 基于虚拟编码的回归分析

要通过回归分析检验`class`这一多水平分类自变量对`depr1`的影响，我们不能将`class`直接当做连续变量进行回归分析，因为`class`的得分1、2、3、4之间的差值没有意义，我们可以将`class`进行虚拟编码，将其转化为有意义的predictor。对于分类水平为k的分类变量，我们需要将其编码为k-1个虚拟变量，这里我们将`class`编码为3个虚拟变量`class2`、`class3`、`class4`，编码方案如下：

|class|class2|class3|class4|
|-|-|-|-|
1|0|0|0
2|1|0|0
3|0|1|0
4|0|0|1

: 虚拟编码 {.sm}

注：class2 = 该班是2班吗；class3 = 该班是3班吗；class4 = 该班是4班吗。

我们使用`ifelse()`对`class`进行虚拟编码：

```{r}
#| message: false
#| comment: "#>"
library(car)
library(Keng)
data(depress)
depress$class2 <- ifelse(depress$class == 2, 1, 0)
depress$class3 <- ifelse(depress$class == 3, 1, 0)
depress$class4 <- ifelse(depress$class == 4, 1, 0)
```

我们将3个虚拟变量`class2`、`class3`、`class4`**同时**纳入回归方程，它们共同反映了`class`对`depr1`的影响。与SPSS一致，`lm()`函数默认回归模型包含截距，下面两个回归分析所建立的模型是相同的。

```{r}
fitDummy <- lm(depr1 ~ class2 + class3 + class4, depress)
summary(fitDummy)
fitDummy <- lm(depr1 ~ 1 + class2 + class3 + class4, depress)
summary(fitDummy)
```

事实上，我们可以将截距当做一个自变量`1`（所有被试在这个自变量上得分都为1）的回归系数。当回归模型不包含任何自变量时（也不包含截距），回归模型的残差的平方和就是`depr1`的总平方和。我们用`anova()`计算回归模型的残差平方和。

```{r}
fit0 <- lm(depr1 ~ - 1, depress)
anova(fit0)
```

可得，`depr1`的总平方和为355.62（*df* = 94），此即前文SPSS方差分析表中Total所对应的平方和。与`class2`、`class3`、`class4`一样，截距（自变量`1`）也能解释`depr1`的变异、分摊`depr1`的平方和。`depr1`的平方和可以分解为三部分：截距解释的平方和，class解释的平方和（`class2`、`class3`、`class4`共同解释的平方和），以及残差平方和。下面我们将这三个平方和分别计算出来。残差平方和的计算较为简单，我们只需要计算包含所有自变量的回归模型的残差的平方和，即`fit2`的残差平方和。

```{r}
fit1 <- lm(depr1 ~ 1, depress)
anova_fit1 <- anova(fit1)
anova_fit1
```

可得，在加入截距后，残差的平方和减少为24.681（*df* = 173），此即前文SPSS方差分析表中Corrected Total所对应的平方和。

```{r}
fitDummy <- lm(depr1 ~ 1 + class2 + class3 + class4, depress)
anova_fitDummy <- anova(fitDummy)
anova_fitDummy
```

在加入`class2` 、`class3`、`class4`后，我们得到了完整的回归模型，此时残差的平方和减少为12.8932，此即前文SPSS方差分析表中Error所对应的平方和。

我们使用模型比较的方法，通过残差的变化量计算`class`的平方和：

```{r}
anova(fit1, fitDummy)
```

可得，`class2`、`class3`、`class4`**总共**解释/分摊/减少的平方和为`anova_fit1[,2] - anova_fitDummy[4, 2]` = `r anova_fit1[,2] - anova_fitDummy[4, 2]`（*df* = 3），此即前文SPSS方差分析表中class所对应的平方和，亦即Corrected Model所对应的平方和。

使用同样的模型比较的方法，我们可以得到截距所解释/分摊/减少的的平方和：

```{r}
fit2 <- lm(depr1 ~ -1 + class2 + class3 + class4, depress)
anova(fit2)
anova(fit2, fitDummy)
```
可得，截距所解释/分摊/减少的的平方和为94.32。奇怪，为何截距的平方和与前文SPSS方差分析表中Intercept对应的平方和335.863不一致？这是因为**虚拟编码不是正交编码**，因此截距、所有自变量的平方和的和不等于总平方和。

我们可以使用`car`程序包中的`Anova()`函数直接计算截距与各自变量所解释的平方和：

```{r}
Anova(fitDummy, type = 3)
```

从上面的方差分析表可知，`class2`、`class3`、`class4`的平方和的和不等于class的平方和，原因同上：虚拟编码不是正交编码，class2、class3、class4两两之间存在一定的相关，平方和的和不等于总平方和。尽管基于虚拟编码的回归分析具有上述缺点，但是：（1）虚拟编码的回归系数易于解释；（2）`class2`、`class3`、`class4`总共的平方和与`class`的平方和是相等的，残差的平方和是相等的，总平方和是相等的，具体见前文的计算。

## 正交编码与平衡设计

**方差分析是回归分析的特例。当分类自变量采用正交编码与平衡设计时，方差分析与回归分析是等价的。**

所谓正交编码，即编码是正交的、独立的，而不是相关的。什么样的编码方案是正交编码？我们可以直接计算编码的相关，正交编码的相关为0。以前文虚拟编码为例，下面计算虚拟编码的相关：

|class|class2|class3|class4|
|-|-|-|-|
3|0|0|0
5|1|0|0
9|0|1|0
12|0|0|1

: Dummy coding {.sm}

```{r}
dat <- data.frame(
  class2 = c(0, 1, 0, 0),
  class3 = c(0, 0, 1, 0),
  class4 = c(0, 0, 0, 1)
)
cor(dat)
```

可见，虚拟编码不是正交编码。

在下面的编码方案中，X表示原始的多分类自变量，Mean表示X各水平（组）的均值，c1、c2、c3表示编码，L表示编码系数。L有两个下标，第一个下标表示X的水平，第二个下标表示c的序号。c1、c2、c3将作为自变量被纳入回归分析。

|x|Mean|   c1|   c2|   c3|
|-|   -|    -|    -|    -|
|1|  M1|L~11~|L~12~|L~13~|
|2|  M2|L~21~|L~22~|L~23~|
|3|  M3|L~31~|L~32~|L~33~|
|4|  M4|L~41~|L~42~|L~43~|

: 编码方案 {.sm}

根据协方差的计算公式，正交编码需满足以下两个条件：

1. 编码变量的系数之和等于0。对c1而言，L11 + L21 + L31 + L41 = 0；c2、c3也应如此。

   这一特点保证了，在检验多个分类变量的交互效应时，其他分类变量的一次项的效应为其主效应（后文对此进行了进一步的说明；Granziol, et al., 2025）。
   
2. x的所有水平上，两个编码变量的系数之积的和等于0。对c1与c2而言，L11\*L12 + L21\*L22 + L31\*L32 + L41\*L42 = 0；c1与c3、c2与c3也应如此。

   这一特点保证了多个编码变量（例如：c1与c2）是相互独立的。这使得多个编码变量所解释的变异是独特的、互不重叠的（Granziol, et al., 2025）。
   
c1、c2、c3的回归系数表示什么含义呢？Judd等人（2017）指出，对于分类水平为k的分类变量，回归分析中包含全部k-1个编码变量，且这k-1个编码变量符合正交编码时，我们可用公式计算其回归系数。例如，c1的回归系数等于(L~11~\*M1 + L~21~\*M2 + L~31~\*M3 + L~41~\*M4)/(L~11~^2^ + L~21~^2^ + L~31~^2^ + L~41~^2^)，其他可类推。即，每个回归系数都是组均值的某种线性组合。

除了正交编码，回归分析的平方和若要与ANOVA一致，则还需满足平衡设计这一条件。平衡设计指的是各组的样本量相等。在本文的例子中，平衡设计即要求4个班级的样本量相等。

## 非平衡设计条件下基于Helmert编码的回归分析

当研究设计是平衡设计，即各组样本量相等时，Helmert编码是正交编码，截距、所有自变量的平方和的和等于总平方和。在本研究中，各`class`人数不等，本研究不是平衡设计。Helmert编码方案如下：

|class|H2|H3|H4|
|    -| -| -| -|
|    1| 3| 0| 0|
|    2|-1| 2| 0|
|    3|-1|-1| 1|
|    4|-1|-1|-1|

: Helmert coding {.sm}

```{r}
contr.helmert(4)
depress$H2 <- car::recode(depress$class, "1 = 3; else = -1")
depress$H3 <- car::recode(depress$class, "1 = 0; 2 = 2; else = -1")
depress$H4 <- car::recode(depress$class, "c(1,2) = 0; 3 = 1; 4 = -1")
```

我们采用Helmert编码进行回归分析，并采用`Anova()`计算截距与自变量的平方和：

```{r}
fitHelmert <- lm(depr1 ~ 1 + H2 + H3 + H4, depress)
summary(fitHelmert)
car::Anova(fitHelmert, type = 3)
```

可见，截距、残差的平方和与前文SPSS方差分析表中的平方和一致，`classH2`、`classH3`、`classH4`的平方和的和与前文SPSS方差分析表中`class`的平方和一致。**但是**，截距、残差、所有自变量的平方和的和（335.86 + 0.20 + 0.51 + 0.01 ）与前文SPSS方差分析表中Total平方和不一致，这是因为本研究中`class`不符合平衡设计。

## 平衡设计条件下基于Helmert编码的回归分析

当研究设计是平衡设计（即各组样本量相等），对类别变量进行正交编码，例如Helmert编码，那么，回归分析中截距、所有自变量的平方和的和等于总平方和。

首先筛选数据，令各组样本量相等：

```{r}
#| message: false
library(tidyverse)
depress2 <- depress |> 
  group_by(class) |> 
  slice_head(n = 19) |> 
  ungroup()

# library(haven)
# write_sav(depress2, "depress2.sav")

# regression
fitHelmert2 <- lm(depr1 ~ 1 + H2 + H3 + H4, depress2)
summary(fitHelmert2)
car::Anova(fitHelmert2, type = 3)
```

SPSS分析的结果如下：

					
Dependent Variable:   depr1

Source|Type III Sum of Squares|df|Mean|Square|F|Sig.
|-|-|-|-|-|-|-|
Corrected Model|.936a|3|0.312|2.371|0.078
Intercept|278.173|1|278.173|2113.646|0
class|0.936|3|0.312|2.371|0.078
Error|9.476|72|0.132		
Total|288.585|76			
Corrected Total|10.412|75			

: Tests of Between-Subjects Effects {.sm}

a R Squared = .090 (Adjusted R Squared = .052)

在这里，截距、残差、所有自变量的平方和的和（278.173 + 9.476 + 0.741 + 0.037 + 0.158 ）与SPSS方差分析表中Total平方和288.585一致，这是因为这里同时采用了正交编码与平衡设计。

## 主效应，交互效应，简单效应

这里以性别（男vs女）与寄宿（寄宿vs走读）的交互效应为例，讲解回归分析与方差分析的等价性。首先筛选数据，令各组的性别、班级性质的分布平衡。

```{r}
depress3 <- depress |> 
  group_by(boarder, gender) |> 
  slice_head(n = 17) |> 
  ungroup()
```

```r
write_sav(depress3, "depress3.sav")
```

对性别与班级两个变量分别进行Effect coding（又称contrast coding，也称deviation coding），该编码属于正交编码。性别与班级两两组合，共组合成4个组：（gender1, boarder1），（gender1, boarder2），（gender2, boarder1），（gender2, boarder2）。其编码方案如下，其中第4列由第2列与第3列相乘得到。

|分组|genderC|boarderC|interC|
|-|-|-|-|
gender1, boarder1|-1|-1| 1
gender1, boarder2|-1| 1|-1
gender2, boarder1| 1|-1|-1
gender2, boarder2| 1| 1| 1

在概念上，genderC检验了gender的主效应，即均值的均值的差异。上述矩阵中genderC检验的假设是：(gender1boarder1 + gender1boarder2) - (gender2boarder1  + gender2boarder2)。

在概念上，boarderC检验了boarder的主效应，即均值的均值的差异。上述矩阵中boarderC检验的假设是：(gender1boarder1 + gender2boarder1) - (gender1boarder2  + gender1boarder2)。

在概念上，interC检验了gender与boarder的交互效应，即均值的差异的差异。上述矩阵中interC检验的假设是：(gender2boarder2  - gender2boarder1) - (gender1boarder2  - gender1boarder1)。

计算四个组的均值。gender2boarder2表示（gender2，boarder2）这一组的均值，其他可依次类推。

```{r}
(gender2boarder2 <- mean(depress3$depr1[(depress3$gender == 2) & (depress3$boarder == 2)], na.rm = TRUE))
(gender2boarder1 <- mean(depress3$depr1[(depress3$gender == 2) & (depress3$boarder == 1)], na.rm = TRUE))
(gender1boarder2 <- mean(depress3$depr1[(depress3$gender == 1) & (depress3$boarder == 2)], na.rm = TRUE))
(gender1boarder1 <- mean(depress3$depr1[(depress3$gender == 1) & (depress3$boarder == 1)], na.rm = TRUE))
```

计算gender的主效应：

```{r}
(gender1boarder2 + gender1boarder1)/2 - (gender2boarder2 + gender2boarder1)/2
```

计算boarder的主效应：

```{r}
(gender2boarder1 + gender1boarder1)/2 - (gender2boarder2 + gender1boarder2)/2
```

gender与boarder的交互效应：

```{r}
(gender2boarder2  - gender2boarder1) - (gender1boarder2  - gender1boarder1)
```

根据编码方案进行编码：

```{r}
depress3$genderC <- car::recode(depress3$gender, "2 = -1; 1 = 1")
depress3$boarderC <- car::recode(depress3$boarder, "2 = -1; 1 = 1")
depress3$interC <- depress3$genderC*depress3$boarderC
```

通过回归分析检验交互效应：

```{r}
interFit <- lm(depr1 ~ genderC + boarderC + interC, depress3)
summary(interFit)
car::Anova(interFit, type = 3)
```

SPSS分析结果如下。
					
Dependent Variable:   depr1

Source|Type III Sum of Squares|df|Mean Square|F|Sig.
|-|-|-|-|-|-|
Corrected Model|.551a|3|0.184|1.148|0.336
Intercept|242.449|1|242.449|1516.093|0
gender|0.025|1|0.025|0.155|0.695
boarder|0.461|1|0.461|2.884|0.094
gender * boarder|0.065|1|0.065|0.406|0.527
Error|10.235|64|0.16		
Total|253.235|68			
Corrected Total|10.786|67

: Tests of Between-Subjects Effects {.sm}

a R Squared = .051 (Adjusted R Squared = .007)					

可见，gender与boarder的主效应、交互效应与上述回归分析的结果一致，尽管回归分析中genderC、boarderC、interC的回归系数与相应的均值的差值并不相等。这里的回归系数表示什么？请参考前文“正交编码与平衡设计”部分。genderC的回归系数的含义为(gender2boarder2 + gender2boarder1) - (gender1boarder2 + gender1boarder1)/4。boarderC、interC的回归系数的计算方式可依次类推。

为了使回归分析中的回归系数与主效应、交互效应的值相等，我们可以对编码进行更精确的调整。这里分两步，第一步确定**假设矩阵**，第二步将**假设矩阵**转换为**对比矩阵**（Granziol et al., 2025）。

假设矩阵：

|分组|genderC|boarderC|interC|
|-|-|-|-|
gender2, boarder2|-1/2|-1/2| 1
gender2, boarder1|-1/2| 1/2|-1
gender1, boarder2| 1/2|-1/2|-1
gender1, boarder1| 1/2| 1/2| 1

在R中生成假设矩阵：

```{r}
matH <- matrix(c(-1/2, -1/2,  1,
                 -1/2,  1/2, -1,
                  1/2, -1/2, -1,
                  1/2,  1/2,  1),
               nrow = 4,
               byrow = TRUE,
               dimnames = list(
                 c("gender2boarder2", "gender2boarder1", "gender1boarder2", "gender1boarder1"),
                 c("genderC","boarderC","interC")
               ))
MASS::fractions(matH)
```

将假设矩阵转换为对比矩阵：

```{r}
matC <- t(MASS::ginv(matH))
dimnames(matC) = dimnames(matH)
MASS::fractions(matC)
```

通过相关分析检验matC是否正交：

```{r}
cor(matC)
```

在数据中生成对比矩阵：

```{r}
depress3$genderC <- car::recode(depress3$gender, "0 = -1/2; 1 = 1/2")
depress3$boarderC <- car::recode(depress3$boarder, "0 = -1/2; 1 = 1/2")
depress3$interC <- depress3$genderC*depress3$boarderC
```

通过回归分析检验交互效应：

```{r}
interFit <- lm(depr1 ~ genderC + boarderC + interC, depress3)
summary(interFit)
car::Anova(interFit, type = 3)
```

通过与前文的均值进行比较可得，此时genderC的回归系数即为gender的主效应（均值的均值的差异），boarderC的回归系数即为boarder的主效应（均值的均值的差异），interC的回归系数即为gender与boarder的交互效应（均值的差异的差异）。

由此，我们还得到以下结论：**在包含交互效应的回归分析中，自变量的一次项的回归系数可能是简单效应，也可能是主效应。自变量的一次项的回归系数是简单效应还是主效应，这取决于自变量的编码方式。本例采用effect coding与正交编码，因此一次项检验的是主效应，交互项检验的是交互效应。在一般的调节效应的回归分析中，例如，W调节了X对Y的效应，当W = 0有意义，且X的单位1有意义时，X的一次项的回归系数事实上表示的是W = 0时X对Y的简单效应；在本例中，genderC、boarderC的得分0没有意义。**

对于上述结论，我们需要注意：方差分析中的主效应是主效应，但当交互效应显著时，这个主效应仍然是没有意义的。

## 参考文献

Granziol, U., Rabe, M., Gallucci, M., Spoto, A., & Vidotto, G. (2025). Not Another Post Hoc Paper: A New Look at Contrast Analysis and Planned Comparisons. *Advances in Methods and Practices in Psychological Science*, *8*(1), 25152459241293110.

Judd, C. M., McClelland, G. H., & Ryan, C. S. (2017). *Data analysis: A model comparison approach to regression, ANOVA, and beyond*. Routledge.